---
{title: Programación funcional y datos categóricos ,
date: '2020-11-05',
author: "Alejandro Acevedo-Aracena, _PhD_^[_FONDECYT Postdoctoral Fellow_, Universidad de Chile, deepen.data@gmail.com]; Manuel Muñoz-González^[_Pregrado_, Universidad de Chile]", output: {html_document: {theme: flatly, highlight: tango, toc: true, toc_float: {collapsed: false, smooth_scroll: true}, df_print: paged, code_folding: show}, html_notebook: default}}
---

En programación funcional podemos aplicar funciones predefinidas a listas, lo que permite hacer más rapido un flujo de trabajo. 

# Mapear funciones en más de una lista

```{r, message=FALSE, warning=FALSE}
library(purrr)

# Creamos tres listas de tres entradas cada una
x <- list(3, 5, 7)
y <- list(10, 20, 30)
z <- list(13, 25, 37)

# Usamos map2(), que es capaz de paralelizar dos argumentos
map2(x, y, ~ .x + .y) # Suma los elementos de x e y
map2(x, y, `+`)       # La misma operación con otra sintaxis
map2(x, y, sum)       # Y otra sintaxis más

# Creamos una funcion de dos variables
log2ratio <- function(x, y) {
  r <- log2(x / y)
  return(r)
}

# Y usamos map2() para aplicarla
map2(x, y, log2ratio)

# Modificamos log2ratio para que salga como data.frame
log2ratio <- function(x, y) {
  r <- log2(x / y)
  return(as.data.frame(r))
}

# Guardamos los tres resultados a un dataframe
map2_dfr(x, y, log2ratio) # Concatenado por filas (rows)
map2_dfc(x, y, log2ratio) # Concatenado por columnas
```

Puedo modificar la función internamente, para que convierta la salida. Una opción poco destructuva es usar una nueva función via **purrr::compose()**

```{r, message=FALSE, warning=FALSE}
# Creando una nueva función que modifica la salida
compose(as.data.frame, log2ratio) -> df_log2ratio

map2_dfr(x, y, df_log2ratio) # Concatenado por filas (rows)
map2_dfc(x, y, df_log2ratio) # Concatenado por columnas
```

Ahora, podemos trabajar con más de dos listas. 
Primero, necesitamos definir una lista de listas. 

```{r, message=FALSE, warning=FALSE}
# Creamos una nueva lista de listas a partir de x,y,z
list(x, y, z) -> l

# pmap() puede trabajar con multiples argumentos
pmap(l, sum)
```

Para evitar hacer loops, podemos utilizar **purrr::rerun()** para repetir _n_ veces una función.

```{r, message=FALSE, warning=FALSE}
rnorm(5) # da 5 valores de una distribución normal

# Usando ReRun() para evitar el uso de loops
3 %>% rerun(rnorm(5)) # Sacamos 3x5 valores

# Si quisieramos definirlo para una lista de n listas
length(l) %>% rerun(rnorm(5))
```

```{r, message=FALSE, warning=FALSE}
# Otras listas
x <- list(10, 14)
y <- list(10, 20, 30, 14)
z <- list(100, 14, 30, 9)
list(x, y, z) -> l

# Si queremos desarmar nuestra de listas a un objeto más plano
l %>% unlist() # Aplana nuestra lista de listas a un vector
```

Ahora, si queremos aplicar teoría de grupos a nuestras listas, para unir, interseccionar, etc. las listas, podemos usar **reduce()**

```{r, message=FALSE, warning=FALSE}
reduce(l, intersect) # Busca los items comunes a las listas
reduce(l, union)     # Une las listas con items unicos
```

# Datos categoricos

```{r, message=FALSE, warning=FALSE}
library(forcats)
library(magrittr)

# Creando nuesto objeto de ejemplo
my.letters <- sample(letters[2:5], 10, replace = T) # saca 10 letras que pueden ser b,c,d, ó e.
my.letters %<>% factor # convierte las letras a factores categoricos

# Analizando una lista con factores categoricos
my.letters %>% levels()     # Cuales son las categorias?
my.letters %>% fct_count()  # Frecuencia de cada categoria
my.letters %>% fct_infreq() # Ordenados por frecuencia
```
Los valores categoricos pueden ser utiles en segmentación de data para analisis, eg. que ruta metabolica esta más fecuentemente alterada, 

```{r, message=FALSE, warning=FALSE}
library(dplyr)

data <- read.csv("https://raw.githubusercontent.com/guru99-edu/R-Programming/master/lahman-batting.csv") %>%
  select(c(playerID, yearID, AB, teamID, lgID, G, R, HR, SH)) %>%
  arrange(yearID %>% desc())
```
En general, los archivos .CSV son demasiado simples como para guardar metadata sobre el tipo de data que es cada columna. 
Esto puede llevar a errores, como data de fechas interpretada como caracteres, datos binarios 01 interpretados como numeros, etc. 

```{r, message=FALSE, warning=FALSE}
glimpse(data) # Hay varios datos "categoricos" guardados como chr
```

El _playerID_, _yearID_, son categoricos, no _character_ ni _integrers_. 

```{r, message=FALSE, warning=FALSE}
summarise(data) # TODO: esto hqce algo?
```

```{r, message=FALSE, warning=FALSE}
library(tidyverse)

data %>% group_by(yearID) %>% # Se aplica sobre variables categoricas
  summarise(mean_AB = mean(AB), mean_HR = mean(HR))
```


```{r, message=FALSE, warning=FALSE}
data %>%
  group_by(yearID) %>%
  summarise(count_teamIDs = n_distinct(teamID), count_playerIDs = n_distinct(playerID)) # , count_teamIDs = n_distinct(teamIDs))
# Esto deberia quedar como un nuevo data.frame, dado que no tenemos una salida del mismo tamaño
# TODO: hacer un plot de esta salida
```

```{r, message=FALSE, warning=FALSE}
# TODO: interconversiones data.frame lista; lista data.frame
# TODO: ejemplo del uso de map+reduce

compose(`!`, is.double) -> not.double # Creamos una función inversa

# Cuales variables de la tabla son datos categoricos?
data %>%
  select_if(not.double) %>%
  names() # Columnas no numericas

# Convertimos los datos categoricos a factores
data[["playerID"]] %<>% as.factor
data[["yearID"]]   %<>% as.factor
data[["teamID"]]   %<>% as.factor
# data[['lgID']]   %<>% as.factor # TODO: what is this?

# TODO: transformado a lista que aplica contar y eso


# Hace tablas de resumen de frecuencia para cada factor
# ADVERTENCIA: si lo hacen paso a paso, la RAM explota
data %>%
  select_if(is.factor) %>%
  as.list() %>%
  map(fct_count)
```

```{r, message=FALSE, warning=FALSE}
data %>%
  group_by(teamID) %>%
  nest() -> nested.data.by.teamID

nested.data.by.teamID %>%
  tidyr::unnest_wider(data) -> data2

data2 %>%
  filter(teamID == "BOS") %>%
  .[["yearID"]]
```

# Cosas KEGG

```{r, message=FALSE, warning=FALSE}
library("KEGGREST")
KEGGREST::listDatabases()

paths <- "brain" # Queremos enfermedades del cerebro

keggFind("disease", paths) %>% # Buscamos enfermedades con "brain"
  as.matrix() %>% rownames() %>% # (un poco de formato)
  keggGet() -> found.kegg # Pedimos toda esta data

# TODO: como hacer un bypass de las limitaciones de API de KEGG
```


```{r, message=FALSE, warning=FALSE}
# Hacemos un map de pluck de entradas en nuestra lista
map(found.kegg, pluck("ENTRY")) %>%
  as.character() -> disease.names # Guardado como un vector

map(found.kegg, pluck("GENE")) %>%
  set_names(disease.names) %>%
  enframe(name = "Disease", value = "Genes") %>%
  unnest_longer(Genes) -> brain.disease.genes
```

```{r, message=FALSE, warning=FALSE}
map(found.kegg, pluck("PATHWAY")) %>%
  set_names(disease.names) %>%
  set_names(disease.names) %>%
  enframe(name = "Disease", value = "PATHWAY") %>%
  unnest_longer(PATHWAY) -> brain.disease.pathways
```

```{r, message=FALSE, warning=FALSE}
# Hace una tabla resumen de genes y enfermedades
full_join(brain.disease.pathways, brain.disease.genes, by = "Disease") -> brain_diseases
```

```{r, message=FALSE, warning=FALSE}
brain_diseases %>%
  group_by(Disease) %>%
  summarise(Gene_count = n_distinct(Genes), PATHWAY_id_count = n_distinct(PATHWAY_id)) -> brain_diseases_df
```

```{r, message=FALSE, warning=FALSE}
brain_diseases$Genes %>%
  str_extract("HSA:\\d+") %>%
  str_extract("\\d+") -> brain_diseases.entrezgene_id
```

```{r, message=FALSE, warning=FALSE}
library(biomaRt)
ensembl <- useMart("ensembl") # para toda la base de datos
Hs.ensembl <- useMart("ensembl", dataset = "hsapiens_gene_ensembl") # solo Humano
```

```{r, message=FALSE, warning=FALSE}
my.genes <- brain_diseases.entrezgene_id

my.info <- getBM(
  attributes = c("name_1006", "hgnc_symbol", "entrezgene_id"),
  filters = "entrezgene_id",
  values = my.genes, mart = Hs.ensembl
)

my.info
```

```{r, message=FALSE, warning=FALSE}
my.info %>%
  group_by(name_1006) %>%
  nest() %>%
  unnest_wider(data)
```

```{r, message=FALSE, warning=FALSE}
my.info %>%
  group_by(hgnc_symbol) %>%
  summarise(Term_count = n_distinct(name_1006))
```
