---
title: "Programación funcional  y datos categóricos"
date: 2020-11-05
output:
  html_document:
    df_print: paged
---


En programación funcional podemos aplicar funciones predefinidas a listas, lo que permite hacer más reapido un flujo de trabajo. 

### Mapear funciones en más de una lista

```{r}
library(purrr)

# Creamos tres listas de tres entradas cada una
x <- list(3, 5, 7)
y <- list(10, 20, 30)
z <- list(13, 25, 37)

# Usamos map2(), que es capaz de paralelizar dos argumentos
map2(x, y, ~ .x + .y) # Suma los elementos de x e y
map2(x, y, `+`)       # La misma operación con otra sintaxis
map2(x, y, sum)       # Y otra sintaxis más

# Creamos una funcion de dos variables
log2ratio <- function(x,y){r <- log2(x/y); return(r)}

# Y usamos map2() para aplicarla
map2(x, y, log2ratio)

# Modificamos log2ratio para que salga como data.frame
log2ratio <- function(x,y){r <- log2(x/y); return(as.data.frame(r))}

# Guardamos los tres resultados a un dataframe
map2_dfr(x, y, log2ratio) # Concatenado por filas (rows)
map2_dfc(x, y, log2ratio) # Concatenado por columnas
```

Puedo modificar la función internamente, para que convierta la salida. Una opción poco destructuva es usar una nueva función via **purrr::compose()**

```{r}
# Creando una nueva función que modifica la salida
compose(as.data.frame, log2ratio) -> df_log2ratio

map2_dfr(x, y, df_log2ratio) # Concatenado por filas (rows)
map2_dfc(x, y, df_log2ratio) # Concatenado por columnas
```

Ahora, podemos trabajar con más de dos listas. 
Primero, necesitamos definir una lista de listas. 

```{r}
# Creamos una nueva lista de listas a partir de x,y,z 
list(x, y, z) -> l

# pmap() puede trabajar con multiples argumentos
pmap(l, sum)
```
--min 31--

Para evitar hacer loops, podemos utilizar **purrr::rerun()** para repetir _n_ veces una función.

```{r}
rnorm(5) # da 5 valores de una distribución normal

# Usando ReRun() para evitar el uso de loops
3 %>% rerun(rnorm(5)) # Sacamos 3x5 valores

# Si quisieramos definirlo para una lista de n listas
length(l) %>% rerun(rnorm(5))
```

```{r}
# Otras listas
x <- list(10, 14)
y <- list(10, 20, 30,14)
z <- list(100, 14, 30, 9)
list(x, y, z) -> l

# Si queremos desarmar nuestra de listas a un objeto más plano
l %>% unlist # Aplana nuestra lista de listas a un vector
```

Ahora, si queremos aplicar teoría de grupos a nuestras listas, para unir, interseccionar, etc. las listas, podemos usar **reduce()**

```{r}
reduce(l, intersect) # Busca los items comunes a las listas
reduce(l, union)     # Une las listas con items unicos
```

# Datos categoricos



```{r}
library(forcats)
library(magrittr)

# Creando nuesto objeto de ejemplo
my.letters <- sample(letters[2:5],10, replace = T) # saca 10 letras que pueden ser b,c,d, ó e.
my.letters %<>% factor    # convierte las letras a factores categoricos

# Analizando una lista con factores categoricos
my.letters %>% levels     # Cuales son las categorias?
my.letters %>% fct_count  # Frecuencia de cada categoria
my.letters %>% fct_infreq # Ordenados por frecuencia
```
Los valores categoricos pueden ser utiles en segmentación de data para analisis, eg. que ruta metabolica esta más fecuentemente alterada, 

```{r}
library(dplyr)

data <- read.csv("https://raw.githubusercontent.com/guru99-edu/R-Programming/master/lahman-batting.csv") %>% 
  select(c(playerID, yearID, AB, teamID, lgID, G, R, HR, SH)) %>%
  arrange(yearID %>% desc)
```
En general, los archivos .CSV son demasiado simples como para guardar metadata sobre el tipo de data que es cada columna. 
Esto puede llevar a errores, como data de fechas interpretada como caracteres, datos binarios 01 interpretados como numeros, etc. 

```{r}
glimpse(data)   # Hay varios datos "categoricos" guardados como chr
```

El _playerID_, _yearID_, son categoricos, no _character_ ni _integrers_. 

```{r}
summarise(data) # TODO: esto hqce algo?
```

```{r}
library(tidyverse)

data %>% group_by(yearID) %>% # Se aplica sobre variables categoricas
  summarise(mean_AB = mean(AB), mean_HR = mean(HR))
```


```{r}
data %>% group_by(yearID) %>% 
  summarise(count_teamIDs = n_distinct(teamID),  count_playerIDs = n_distinct(playerID)) #, count_teamIDs = n_distinct(teamIDs))
# Esto deberia quedar como un nuevo data.frame, dado que no tenemos una salida del mismo tamaño
# TODO: hacer un plot de esta salida
```

```{r}
# TODO: interconversiones data.frame lista; lista data.frame
# TODO: ejemplo del uso de map+reduce

compose(`!`,is.double) -> not.double # Creamos una función inversa

# Cuales variables de la tabla son datos categoricos?
data %>% select_if(not.double) %>% names # Columnas no numericas

# Convertimos los datos categoricos a factores
data[['playerID']] %<>% as.factor
data[['yearID']]   %<>% as.factor
data[['teamID']]   %<>% as.factor
# data[['lgID']]   %<>% as.factor # TODO: what is this?

# TODO: transformado a lista que aplica contar y eso


# Hace tablas de resumen de frecuencia para cada factor
# ADVERTENCIA: si lo hacen paso a paso, la RAM explota
data %>% select_if(is.factor) %>% as.list %>% map(fct_count)
```

```{r}
data %>% group_by(teamID) %>% 
  nest -> nested.data.by.teamID

nested.data.by.teamID %>% 
  tidyr::unnest_wider(data) -> data2

data2 %>% filter(teamID == 'BOS') %>% .[['yearID']]
```

# Cosas KEGG

```{r}
library("KEGGREST")
KEGGREST::listDatabases()

paths <- 'brain' # Queremos enfermedades del cerebro

keggFind("disease", paths) %>% # Buscamos enfermedades con "brain"
  as.matrix %>% rownames() %>%   # (un poco de formato)
  keggGet() -> found.kegg      # Pedimos toda esta data

# TODO: como hacer un bypass de las limitaciones de API de KEGG
```


```{r}
# Hacemos un map de pluck de entradas en nuestra lista
map(found.kegg, pluck('ENTRY')) %>% 
  as.character -> disease.names # Guardado como un vector

map(found.kegg, pluck('GENE')) %>% set_names(disease.names) %>%
  enframe( name = "Disease", value = "Genes") %>%
  unnest_longer(Genes) -> brain.disease.genes

```

```{r}
map(found.kegg, pluck('PATHWAY')) %>% set_names(disease.names) %>%
  set_names(disease.names) %>% 
  enframe( name = "Disease", value = "PATHWAY") %>% 
  unnest_longer(PATHWAY) -> brain.disease.pathways
```

```{r}
# Hace una tabla resumen de genes y enfermedades
full_join(brain.disease.pathways,brain.disease.genes, by='Disease' ) -> brain_diseases
```

```{r}
brain_diseases %>% 
  group_by(Disease) %>% 
  summarise(Gene_count = n_distinct(Genes),PATHWAY_id_count = n_distinct(PATHWAY_id)) -> brain_diseases_df
```

```{r}
brain_diseases$Genes %>% 
  str_extract('HSA:\\d+') %>% 
  str_extract('\\d+') -> brain_diseases.entrezgene_id
```

```{r}
library(biomaRt)
ensembl    <- useMart("ensembl") #para toda la base de datos
Hs.ensembl <- useMart("ensembl",dataset="hsapiens_gene_ensembl") #solo Humano
```

```{r}
my.genes   <-  brain_diseases.entrezgene_id

my.info    <- getBM(
  attributes=c('name_1006','hgnc_symbol','entrezgene_id'),
  filters ='entrezgene_id',
  values = my.genes,mart = Hs.ensembl)

my.info
```

```{r}
my.info %>% group_by(name_1006) %>% 
  nest %>% unnest_wider(data)
```

```{r}

my.info %>% group_by(hgnc_symbol) %>% 
  summarise(Term_count = n_distinct(name_1006)) 

```
