---
{title: "Algoritmos, iteraciones y condicionales" ,
date: 2020-10-15,
author: "Alejandro Acevedo-Aracena, _PhD_^[_FONDECYT Postdoctoral Fellow_, Universidad de Chile, deepen.data@gmail.com]; Manuel Muñoz-González^[_Pregrado_, Universidad de Chile]", output: {html_document: {theme: flatly, highlight: tango, toc: true, toc_float: {collapsed: false, smooth_scroll: true}, df_print: paged, code_folding: show}, html_notebook: default}}
---

<iframe width="560" height="315" src="https://www.youtube.com/embed/ktVwhoYcYvA?start=1" frameborder="0" allow="accelerometer; autoplay; clipboard-write; encrypted-media; gyroscope; picture-in-picture" allowfullscreen></iframe>

```{r Instalaciones, message=FALSE, warning=FALSE, eval=F}
# Instalaciones, si falla cargar las librerias
install.packages("stringi", dependencies = T, quiet = T)
install.packages("BiocManager", dependencies = T, quiet = T)
BiocManager::install("GEOquery", checkBuilt = T, ask = F)
```

```{r Carga librerias a usar, echo=TRUE, warning=FALSE}
library(magrittr) # Operadores cañeria (pipes) %>%
library(stringi) # Generador de strings aletaorios
```

Definimos un objeto que usaremos para los ejemplos con loops. 

```{r Creando un objeto de ejemplo, message=FALSE, warning=FALSE}
largo <- 60 # Filas en el objeto

# Relleno del objeto usando funciones r{base}
sample(letters, largo, replace = T) -> a # Relleno a
sample(1:10, largo, replace = T) -> b # Relleno b

# Usando funciones de Stringi
stri_rand_strings(largo, 8, pattern = "[A-B0-9t-z]") -> my.rows
stri_rand_strings(2, # Dos strings
  4, # De largo 4 caracteres
  pattern = "[A-G]" # Con las letras ABCDEFG
) -> my.cols # Guardado en "my.cols"

# Guardando el objeto a usar
cbind(a, b) %>% # Une rellenos a y b
  set_rownames(my.rows) %>% # Los nombres de las filas se llamaran como las my.rows
  set_colnames(my.cols) -> my.mat # Los nombres de las columnas se llamaran como las my.cols
```

```{r Explorando el objeto, message=FALSE, warning=FALSE}
my.mat # El objeto recien creado

my.mat[, colnames(my.mat)[1]] # esto es equivalente a extraer la primera columna con su nombre
# Basicamente matriz[,"nombre de la primera columna"]

my.mat[2, ] # Selecciona la segunda fila como muestra

my.mat[, 2] %<>% as.numeric() # La segunda columna son numeros, pero lo considera string
# Entonces usamos as.numeric() para que lo interprete como numero
# %<>% es el operador de pipe bidireccional boomerang
```

## While loop

Utilizamos _while_ en iteraciones dado que podemos programar un valor objetivo y hacer que el loop corra hasta que ese objetivo se cumpla. 
Por ejemplo, que la diferencia entre nuestro valor objetivo y el calculado en una simulación numerica sea menor a 0.1. 

```{r}
i <- 0 # Definimos que nuestro indexador parta desde 0
while (i < nrow(my.mat)) {
  i <- i + 1 # Avanza un punto del indice
  paste0("looping at ", i) %>% # "Looping at i"
    print() # Imprime el string recien generado
}
```

> Existen multiples funciones paste para concatenar strings, dependiendo de la situación
> 
> - ``paste()``  incluye por defecto el separador ` `, pero se puede especificar con `sep = ","` u otro separador. 
> - ``paste0()`` no incluye separadores, por lo que puede ser más rapido para concatenación. 

Es posible utilizar multiples operadores logicos en un loop **while**.

<!-- TODO: añadir codigo de demostración aqui
```{r}
# While con operadores logicos
```
-->

| Operador   | Descripción                   |
| :--------: | :---------------------------- |
| a ``==`` b | _a_ es igual a _b_            |
| a ``!=`` b | _a_ es distinto a _b_         |
| a ``>`` b  | _a_ es mayor que _b_          |
| a ``<`` b  | _a_ es menor que _b_          |
| a ``>=`` b | _a_ es mayor o igual que _b_  |
| a ``<=`` b | _a_ es menor o igual que _b_  | 
| a ``&`` b  | _a_ y _b_ son VERDADEROS      |
| a ``|`` b  | _a_ o _b_ son VERDADEROS      |
|   ``!``a   | Negación de _a_               |

## For loop

**for** no incluye operadores logicos, solo un indice dentro de un vector. 


```{r}
for (i in 0:10) # i de index o iteration, en el vector (0:10)
{
  print(i) # imprime i, que en este caso es (1,...,10)
  Sys.sleep(0.1) # Pausa por 0.1 s para que sea visible el procesamiento
}
```

Con eso, podemos usar un vector no ordenado _(4,3,0,2,1)_ para iterar en esa secuencia. 

```{r}
orden <- c("uno", "dos", "tres", "cuatro")
desorden <- c(4, 1, 3, 1, 2)
for (i in desorden) # i de index o iteration, en el vector "desorden"
{
  print(orden[i]) # imprime i, que en este caso es (desorden)
  Sys.sleep(0.2) # Pausa por 0.2 ms para que sea visible la cosa
}
```

### Procesamiento de archivos en lotes

Podemos usar los loops **for** para procesar un listado de archivos que tengamos en una carpeta de datos. 

```{r Ejemplo de procesado batch, echo=TRUE}
# Este ejemplo resulto más largo de lo que esperaba. --Manu
# Igual es verboso, por como lo escribi y para que se entienda
# Usa los archivos del .csv en el repo de la clase en Github
# No tiene contexto sin esos archivos, pero pueden ver el codifo

# Supongamos reportes del uso de servidores
data.dir <- "./procesamiento-lotes/" # Los archivos están en un subdirectorio
reportes <- c("instancias-09c.csv", "instancias-09d.csv", "instancias-10a.csv", "instancias-10b.csv") # Y solo queremos importar algunos

library("readr") # Usamos esta para leer .csv

# Describimos que queremos en el resumen
n.instancias <- c() # Instancias en la sesion
tiempo.cpu.p <- c() # Tiempo promedio de uso de CPU
tiempo.cpu.t <- c() # Tiempo total de uso de CPU
sub.utilizad <- c() # Instancias con un uso < 20% maximo

i <- 1 # Definimos un contador (R parte en 1, Otros en 0)

for (csv in reportes) # Empieza el loop
{
  lote <- as.data.frame(read.csv2(paste0(data.dir, reportes[i]))) # Importa cada CSV
  lote[[1]] <- NULL # Mata el index de las filas

  # Guarda la información para resumes
  n.instancias[i] <- length(lote$ID)
  tiempo.cpu.p[i] <- mean(lote$CPUzeit)
  tiempo.cpu.t[i] <- sum(lote$CPUzeit)
  sub.utilizad[i] <- length((lote$CPUzeit)[lote$CPUzeit < .2 * max(lote$CPUzeit)])

  lote <- NULL # Limpiamos la RAM
  i <- i + 1 # Avanza el indice
}

# Reinicia el indice; y genera un reporte
i <- 1
resumen <- data.frame(n.instancias, tiempo.cpu.p, tiempo.cpu.t, sub.utilizad)
```

En el ejemplo sabemos el nombre de los archivos, pero podemos usar ``list.files()`` y sus parametros

- ``list.files(getwd())`` archivos en el directorio de trabajo
- ``list.files(getwd(), recursive = TRUE)`` directorio de trabajo y subdirectorios. Incluye el nombre del subdirectorio en la salida. 
- ``list.files(getwd(), recursive = TRUE, pattern = <regex>)`` incluye una expresión regular para limitar la busqueda. Por ejemplo ``pattern = "*.csv$"`` lista todos los terminados en ``.csv``

```{r Lista los csv recursivamente, echo=TRUE}
# Lista todos los archivos .csv a un vector
# con forma subdirectorio/archivo.csv
v <- list.files(getwd(),
  recursive = TRUE,
  pattern = "*.csv$"
)
```

Se puede eliminar el nombre del subdirectorio del listado utilizando funciones como ``str_replace()`` y _regex_.
<!--
### Ejemplo donde **while** funciona pero **for** se rompe

La gente bonita usa **while**. 
**for** es para gente fea que se come los mocos. 
 -->
## Barras de progreso

Para lotes grandes resulta util tener una barra de progreso, 
que indique el el sistema esta funcionando hacia la consola. 
Podemos usar el mismo indice _i_ o poner condicionals para el 
avance de la barra, como pasar ciertas pruebas tipo ``if(...){TRUE}``

### Barra de progreso con **for** loop 

```{r message=FALSE, warning=FALSE}
pb <- txtProgressBar(0, nrow(my.mat), style = 3) # Setup barra de progreso
for (i in 1:nrow(my.mat)) # Desde 1 al largo de las filas en my.mat (60)
{
  setTxtProgressBar(pb, i) # Imprime la barra de progreso
  Sys.sleep(.1) # Espera 0.1 segundos
  if (i == nrow(my.mat)) # Correr cuando este en la ultima iteracion
    {
      print("OK!")
    }
}
```

### Barra de progreso con **while** loop 

```{r}
i <- 0
pb <- txtProgressBar(0, nrow(my.mat), style = 3) # Setup barra de progreso
while (i < nrow(my.mat)) # Operador logico TRUE si i < filas en my.mat (60)
{
  i <- i + 1
  setTxtProgressBar(pb, i) # Imprime la barra de progreso
  Sys.sleep(.1) # Espera 0.1 segundos
}
if (i == nrow(my.mat)) {
  print("OK!")
} # Avisa que termino de iterar
```

<<!-- Estilos 1,2,3 de la barra de progreso -->

## Repeat loop

Lo usamos como alternativa a **while**, usualmente como pruebas. 
Se repite eternamente hasta que se active un operador **break**, 
por lo que hay que incluir uno o sino el loop será infinito.
Como ultima opción, ``Ctrl C`` mata procesos de la terminal. 

```{r}
i <- 0
pb <- txtProgressBar(0, nrow(my.mat), style = 3) # Setup barra de progreso
repeat  {
  i <- i + 1
  setTxtProgressBar(pb, i)
  Sys.sleep(.1)
  if (!i < nrow(my.mat)) {
    break
  } # Condicional para terminar
}
```

## Saliendo de Loops

<!-- Los circulos son la figura geometrica más viciosa de todas -->

### BREAK

**break** termina el procesamiento del loop. 
Lo usamos cuando quremos terminar iteraciones, si por ejemplo se acumulan errores 
o se llego a un resultado deseado segun el condicional de un loop **while**. 

```{r BREAK, echo=TRUE}
threshold <- 5

for (i in 1:nrow(my.mat))
{
  Sys.sleep(.1)
  print(paste("lopping at  ", i))
  if (my.mat[i, ][2] %>% as.numeric() > threshold) {
    print(paste("We superpass ", threshold))
    break
  }
}
```

```{r}
i <- 0
pb <- txtProgressBar(0, nrow(my.mat), style = 3) # Setup barra de progreso
while (i < nrow(my.mat)) {
  i <- i + 1
  paste("looping at ", i) %>% print()
  setTxtProgressBar(pb, i)
  Sys.sleep(0.1)
  if (i == 5) break
}
```

### NEXT

**next** termina el procesamiento de la iteración actual y pasa a la siguiente. 
Lo usamos dentro del procesamiento, si por ejemplo la iteración actual fuese un 
error o no quisieramos incluirla en el procesamiento. Por ejemplo, si los valores 
procesados son outliers.  

```{r Implementación ingenua, message=FALSE, warning=FALSE}
# Implementación verbosa

mis_numbs <- NA
mis_letrs <- NA
i <- 0
p1 <- 0
p2 <- 0

for (i in 1:length(c(my.mat)))
{
  my.item <- c(my.mat)[i]
  if (!is.na(as.numeric(my.item))) {
    p1 <- p1 + 1
    mis_numbs[p1] <- as.numeric(my.item)
    next
  }
  p2 <- p2 + 1
  mis_letrs[p2] <- my.item
}
mis_letrs
mis_numbs
```

```{r Implementación tacaña, message=FALSE, warning=FALSE}
# Implementación tacaña
mis_numbs <- NULL
mis_letrs <- NULL
i <- 0
for (i in 1:length(c(my.mat)))
{
  my.item <- c(my.mat)[i]
  if (!is.na(as.numeric(my.item))) {
    mis_numbs %<>% c(as.numeric(my.item))
    next
  }
  mis_letrs %<>% c(my.item)
}
mis_letrs
mis_numbs
```


```{r Implmtcn, message=FALSE, warning=FALSE}
# Implementación optimizada
mis_numbs <- NULL
mis_letrs <- NULL
i <- 0
repeat  {
  i <- i + 1
  if (i > length(c(my.mat))) {
    break
  }
  my.item <- c(my.mat)[i]
  if (!is.na(as.numeric(my.item))) {
    mis_numbs %<>% c(as.numeric(my.item))
    next
  }
  mis_letrs %<>% c(my.item)
}
mis_letrs
mis_numbs
```

```{r message=FALSE, warning=FALSE}
mis_numbs <- NULL
mis_letrs <- NULL
i <- 0
repeat{
  i <- i + 1
  if (i > length(c(my.mat))) {
    break
  }
  my.item <- c(my.mat)[i]
  if (!is.na(as.numeric(my.item))) {
    mis_numbs %<>% c(as.numeric(my.item))
  }
  else {
    mis_letrs %<>% c(my.item)
  }
}
mis_letrs
mis_numbs
```


## Ejemplo: Extraer títulos desde lista con metadata de RNAseq

```{r message=FALSE, warning=FALSE}
library(GEOquery)
library(tidyverse)

codes <- c("GSE159378", "nada", "GSE159377", "GSE154900", "GSE151154", "nada", "GSE146754")

metadata.list <- list()

for (i in 1:length(codes))
{
  down.path <- NULL
  try(getGEOfile(codes[i]) -> down.path)
  if (down.path %>% is.null()) {
    next
  }
  getGEO(filename = down.path) -> soft
  soft -> metadata.list[[i]]
}

Titles <- NULL
for (i in 1:length(metadata.list))
{
  metadata.list[[i]] -> extracted.metadata
  if (extracted.metadata %>% is.null()) {
    next
  }
  extracted.metadata %>% slotNames() -> my.slots
  for (j in 1:length(my.slots))
  {
    slot(extracted.metadata, my.slots[j]) %>% names() -> my.names
    if (str_detect(my.names, "(t|T)itle") %>% any()) {
      my.names[str_detect(my.names, "(t|T)itle")] -> my.title0
      slot(extracted.metadata, my.slots[1])[[my.title0]] -> my.title
      Titles %<>% c(my.title)
    }
  }
}
Titles
```
