# Setup del ambiente {.unnumbered}

## Paquetes de CRAN {.unnumbered}

CRAN (*Comprehensive R Archive Network*) es el repositorio principal de R, con m谩s de 16,000 paquetes disponibles en multiples ambitos de analisis de datos, ciencias (astronomia, biolog铆a, matematica, sociolog铆a, etc.) y econom铆a<!-- est谩 as铆 a proposito -->.
De aqui instalamos:

```{r Paquetes a utilizar, echo=TRUE, eval=FALSE}
options(install.packages.check.source = "yes") # Chequea la fuente de los paquetes
install.packages("devtools")   # Utilidades de manejo de archivos, descargas, etc.
install.packages("tidyverse")  # Set de paquetes que hacen muchas cosas
                               # Analisis no lineal, manipulaci贸n de texto, etc...
# Paquetes que deberian estar incluidos en Tidyverse
install.packages("broom")      # Convierte objetos de R a Tibbles, como "readr"
install.packages("dbplyr")     # Manipulaci贸n de bases de datps (eg. SQL)
install.packages("dplyr")      # Manipulaci贸n de datos mediante gramatica propia
install.packages("fs")         # Operaciones agnosticas de sistemas de archivos
install.packages("haven")      # Trabaja con archivos SPSS, Stata y SAS
install.packages("httr")       # Herramientas del protocolo HTTP, como GET, etc...
install.packages("magrittr")   # Operadores ca帽eria (pipes) %>%
install.packages("modelr")     # Funciones de modelado compatibles con pipes
install.packages("openssl")    # Trabaja con certificados y encriptaci贸n SSL
install.packages("readr")      # Traducci贸n (pharsing) de archivos a una tibble 
install.packages("readxl")     # Permite leer archivos de Excel
install.packages("stringr")    # Operadores consistentes para strings
install.packages("tibble")     # Dataframes del Siglo 21 (moderniza sintaxis)
install.packages("gapminder")  # data de Gapminder
install.packages("gifski")     # encoding de GIFs
install.packages("av")         # herramientas de audio y video
install.packages("webshot")    # screenshots de paginas web
# Paquetes de graficos
install.packages("ggplot2")    # Graficos complejos
install.packages("GGally")     # extensi贸n de ggplot2
install.packages("ggsci")      # paletas de colores para publicaci贸n
install.packages("ggpubr")     # ggplot simplificado para publicaciones
install.packages("gganimate")  # graficos animados
install.packages("ggmuller")   # diagrama de evolucionarios Muller
install.packages("autoplotly") # visualizaciones interactivas
install.packages("gridExtra")  # extensi贸n de grid, para la creaci贸n de figuras
# Paqutes para completaci贸n de datos
install.packages("missRanger") # Permite completar data incompleta (gaps)
install.packages("outForest")  # Detecci贸n y reemplazo de outliers y gaps
install.packages("OutlierDetection") # Detecci贸n avanzada de outliers
```

Una vez instalados los paquetes, R no es necesario correr estos comandos de nuevo, solo se convocan via `library(PAQUETE)`.

> El repositorio funciona como una red sincronizada, y existen dos instancias en Chile: <https://cran.dcc.uchile.cl/> (Departamento de Ciencias de la Computaci贸n) y <https://cran.dme.ufro.cl/> (Departamento de Matematicas y Estadistica).
> Por motivos de velocidad y para reducir carga sobre la red, es recomendable cambiar la configuraci贸n de RStudio en "Global Options / Packages / Primary CRAN Repository" y seleccionar uno de estos (asumiendo que est茅n en Chile).
> \#\# Paquetes de Bioconductor

Los monopolios son malos, y cualquier partida con (ex)amigos es prueba de ello.
Existen otros repositorios especializados que contienen paquetes dedicados a areas especificas de investigaci贸n.

[Bioconductor](https://bioconductor.org) tiene una colecci贸n dedicada al analisis de datos genomicos y pipelines asociadas a estos, con m谩s de 1,900 paquetes, y software adicional no-basado en R.
Estos se actualizan semi-anualmente siguiendo los releases de R.

La isntalaci贸n de Bioconductor y paquetes asociados se maneja con el paquete *BiocManager*, disponible en CRAN.

```{r Instalando Bioconductor, echo=TRUE, eval=FALSE}
# Instalando Bioconductor
if (!requireNamespace("BiocManager", quietly = TRUE))
    install.packages("BiocManager") # Instala BiocManager de CRAN
BiocManager::install() # Instala los paquetes base de Bioconductor
                       # Requiere input del usuario en la consola (a)
```

```{r Instalando paquetes de Bioconductor, echo=TRUE, eval=FALSE}
# Instalando paquetes de Bioconductor
BiocManager::install("Biostrings") # Manipulaci贸n de strings en biolog铆a
BiocManager::install("biomaRt")    # Acceso a bases de datos biomedicas
BiocManager::install("GEOquery")   # Bases de datos de expresi贸n genica
# Paquetes complejos compilados desde codigo fuente
# Lasciate ogni speranza, voi ch'entrate
BiocManager::install("RforProteomics", # Tidiverse para prote贸mica
                     ask = F, # sin promps de "Instalar (y/n)" 
                     dependencies = TRUE, # con Dependencias
                     type = "source", # Compila de fuente
                     checkBuilt = TRUE) # Valida install
BiocManager::install("MSnbase", # Funciones para espectrometria de masas
                     ask = F, # sin promps de "Instalar (y/n)"
                     dependencies = TRUE, # con Dependencias
                     type = "source", # Compila de fuente
                     checkBuilt = TRUE) # Valida install
```

## Instalaci贸n de R(Studio) en Windows {.unnumbered}

### Usando un gestor de paquetes {.unnumbered}

Un gestor de paquetes es como *apt-get* de Debian, o *install.packages()* de R.
Windows no trae uno incluido, pero existen soluciones como [Chocolatey](https://chocolatey.org).
Este se instala y maneja desde la consola de comandos PowerShell.
Es la opci贸n mas r谩pida, y funciona a largo plazo para cosas que no son R[^setup-ambiente-1] .

[^setup-ambiente-1]: Paquetes generales con Chocolatey

    El comando `choco install googlechrome steam choco install chimera` permite instalar Google Chrome, Steam, y UCSF Chimera, en una unica linea.
    Se le puede a帽adir la confirmaci贸n *si a todo* con la opci贸n `--yes`

1.  Abrir **Powershell como administrador** (para que pueda instalar programas)
2.  Ejecutar el comando `Set-ExecutionPolicy Bypass -Scope Process -Force; iex ((New-Object System.Net.WebClient).DownloadString('https://chocolatey.org/install.ps1'))`. Esto instala Chocolatey.
3.  Ejecutar el comando `choco install r choco install rtools R.Studio --yes`. Esto instala R, R-Tools y RStudio.
4.   (Instalaci贸n lista!)

En resumen (que se puede copiar y pegar en PowerShell):

``` {.powershell}
# Instalando Chocolatey
Set-ExecutionPolicy Bypass -Scope Process -Force; iex ((New-Object System.Net.WebClient).DownloadString('https://chocolatey.org/install.ps1'))

# Instalando R y RStudio
choco install r choco install rtools R.Studio --yes
```

### Instalaci贸n manual {.unnumbered}

RStudio es un *Integrated Development Enviroment* (IDE) para R, similar a una mascara para dar una interfaz amigable.
No contiene R en si.
Por ello, es necesario [descargar R de CRAN](https://cran.r-project.org/), instalar el ejecutable, y luego [descargar e instalar RStudio](https://rstudio.com/products/rstudio/download/#download).

### Instalando R-tools manualmente {.unnumbered}

Ciertos paquetes estan escritos en C/C++ por motivos de rendimiento, por lo que Windows requiere un compilador C para instalarlos.
En R, este se suple por R-tools, distribuido en forma de un instalador ejecutable (desafortunadamente no en Chocolatey).

[**R-tools (64bit & 32bit)**](https://cran.r-project.org/bin/windows/Rtools/rtools40-x86_64.exe) o para sistemas antiguos de [32bit](https://cran.r-project.org/bin/windows/Rtools/rtools40-i686.exe)

Luego, en R ejecutar

```{r Instalando R-tools, echo=TRUE, eval=FALSE}
writeLines('PATH="${RTOOLS40_HOME}\\usr\\bin;${PATH}"', con = "~/.Renviron")
Sys.which("make") # la salida deberia ser "C:\\rtools40\\usr\\bin\\make.exe"
```
