---
{title: "Modificación de columnas con 'mutate', operadores de tipo 'pipes', detección/extracción de patrones con expresiones regulares y guardar en formato R", 
date: 2020-10-08,
author: "Alejandro Acevedo-Aracena, _PhD_^[_FONDECYT Postdoctoral Fellow_, Universidad de Chile, deepen.data@gmail.com]; Manuel Muñoz-González^[_Pregrado_, Universidad de Chile]", output: {html_document: {theme: flatly, highlight: tango, toc: true, toc_float: {collapsed: false, smooth_scroll: true}, df_print: paged, code_folding: show}, html_notebook: default}}
---

<iframe width="560" height="315" src="https://www.youtube.com/embed/UHldQxq9lvM?start=1" frameborder="0" allow="accelerometer; autoplay; clipboard-write; encrypted-media; gyroscope; picture-in-picture" allowfullscreen></iframe>

```{r Librerias a utilizar, echo=TRUE, message=FALSE, warning=FALSE}
library("tidyverse") # Muchas cosas cool

# Incluidas en tidyverse, en caso de errores cargandolo
library("dplyr") # Manipulación de datos mediante gramatica propia
library("magrittr") # Operadores cañeria (pipes) %>%)
library("readr") # Traducción (pharsing) de archivos a una tibble
library("stringr") # Operadores consistentes para strings
```

La función _mutate()_ de **dplyr** permite crear nuevas variables manteniendo las ya existentes. 
Por ejemplo, sacando el promedio de dos variables u operaciones similares. 

```{r Importación de datos,echo=TRUE, message=FALSE, warning=FALSE, paged.print=TRUE}
# Importando datos de un CSV
data.location <- "https://raw.githubusercontent.com/DeepenData/clases/master/06_mutate_pipes_regex/data_oct_08_2020.csv" # Reemplazar por dirección local si bajan el archivo
sim.without.outliers <- read_csv(data.location) # Importa la data a "sim.without.outliers"
```

# Utilizando mutate para manipulación de datos

## Accediendo a datos tabulados

La gramatica de R utiliza `[]` y `$` para acceder a objetos dentro de una estructura de datos. 
Con un dataframe como el sacado de un CSV, esto son las filas, columnas, celdas individuales, etc. 
Dado que un dataframe puede contener dataframes, este modo de acceso puede ir varios niveles de profundidad
<!-- Como conspiraciones dentro de conspiraciones dentro de conspiraciones en _The X-Files_-->. 

- ``sim.without.outliers$1``  saca la primera como vector
- ``sim.without.outliers[1]`` saca la columna 1
- ``sim.without.outliers[ ,c(1,6)]`` saca las columnas 1 y 6
- ``sim.without.outliers[ ,c(1:6)]`` saca las columnas de 1 a 6
- ``sim.without.outliers[ ,-c(1,6)]`` saca todas las columnas **menos** la 1 y 6
- ``sim.without.outliers[c(10:110) ,c(2:6)]`` saca las filas 10 a 110 (100 en total) de las columnas 2 a 6
- ``sim.without.outliers[[1]]`` Sacamos la columna 1 como vector

```{r echo=TRUE, message=FALSE, warning=FALSE}
# Accediendo a data en un objeto
sim.without.outliers[c(10:200), -c(1:2)] %>% rowMeans()
sim.without.outliers["treatment_1"] / sim.without.outliers["treatment_2"] %>% log2() -> hola

sim.without.outliers$nueva_columna <- hola # Llena la columna con "hola"
sim.without.outliers$nueva_columna <- NULL # Elimina una columna
```

Para trabajar con columnas en un dataframe, usamos **dplyr::mutate()**. 
Esto crea una nueva columna a partir de existentes, preservando las originales. 

```{r Mutate y fold-change, echo=TRUE, message=FALSE, warning=FALSE, paged.print=TRUE}
# Modificando la tabla con mutate() para calcular el Fold-change (log2/log2)
sim.without.outliers %>% # Tirando data por la cañeria
  # Hace un promedio de las columnas TREAT(MENT)
  mutate(`Mean treatment` = rowMeans(select(., starts_with("treat")))) %>%
  # Hace un promedio de las columnas CONTROL
  mutate(`Mean control` = rowMeans(select(., starts_with("control")))) %>%
  # Calcula el fold-change de TRATAMIENTO sobre CONTROL
  mutate(`log2Ratio` = log2(.[["Mean treatment"]] / .[["Mean control"]])) -> mutated.sim
```

## Funciones personalizadas

Creamos funciones para evitar escribir miles de lineas de codigo cada vez que queremos repetir algo. 
Podemos agruparlas y hacer una libreria para proyectos grandes, donde reutilizamos las funciones, o para recursiones. 

Es importante considerar que las funciones son para cosas con un comportamiento predecible, e idealmente estable. 
Para analisis de datos, usualmente tenemos que limpiar los datasets, 
para tener una estructura "estándar" que nuestras funciones acepten, 
e idealmente definir un comportamiento de error para las funciones. 

```{r Funciones personalizadas,echo=TRUE, message=FALSE, warning=FALSE, paged.print=TRUE}
# Creamos funciones personalizadas para reutilizar codigo

# Aumenta por el cambio +- fracción del cambio. Es decir 3 +- 0.3 (2.7-3.3)
an.increase <- function(x, change = 3, fraction = .1) {
  runif(1, min = (change * x - fraction * (change * x)), max = (change * x + fraction * (change * x)))
}

# Disminuye por el cambio +- fracción del cambio. Es decir 0.2 +- 0.1 (0.1-0.3)
a.decrease <- function(x, change = .2, fraction = .1) {
  runif(1, min = (change * x - fraction * (change * x)), max = (change * x + fraction * (change * x)))
}
```

Podemos crear una función para el pipeline más complejo que hicimos para el calculo del fold-change. 

```{r , echo=TRUE, message=FALSE, warning=FALSE, paged.print=TRUE}
generate_mean_log2Ratio <- function(x, a.letter) {
  x %>%
    mutate(`Mean treatment` = rowMeans(select(., starts_with("treat")))) %>%
    mutate(`Mean control` = rowMeans(select(., starts_with("control")))) %>%
    mutate(log2Ratio = log2(.[["Mean treatment"]] / .[["Mean control"]])) %>%
    # Les añadiremos un identidicador al final, por """motivos""" (ver luego)
    rename_at(vars(matches("^treat|^contr|^mean|log2", ignore.case = TRUE)), funs(paste0(., a.letter)))
}
```

```{r , echo=TRUE, message=FALSE, warning=FALSE, paged.print=TRUE}
# Generando sets para correlaciones
sim.without.outliers %>%
  generate_mean_log2Ratio(" A") -> A # Calcula el fold-change inicial sin cambios

sim.without.outliers %>%
  mutate(across(starts_with("treatment"), an.increase)) %>%
  generate_mean_log2Ratio(" B") -> B # Fold-change aumenta 1.4-1.7 veces

sim.without.outliers %>%
  mutate(across(starts_with("treatment"), a.decrease)) %>%
  generate_mean_log2Ratio(" C") -> C # Fold-change disminuye -3.3 - -1.7 veces

# Creando el dataset final
cbind(
  A, # Parte con la data A
  select(B, matches("tre|con|log")), # Añade columnas de B
  select(C, matches("tre|con|log"))
) -> final.data # Añade columnas de C y guarda
final.data
```

# Pipes complicadas

## Tipos de Pipes

Las funciones de pipes vienen mejor definidas en **magrittr**.  
R no incluye pipes en base. 

- ``%>%`` la pipe tradicional que conocemos y amamos; pasa un obejeto a la entrada de la función  
- ``%$%`` permite pasar adicionalmente los nombres del objeto  
- ``%<>%`` pipe bidireccional, que sirve para modificar el objeto de la entrada  
- ``%T%`` una tee, que permite sacar muestras del pipeline, o derivar a otros pipes  

```{r echo=TRUE, fig.height=3, fig.width=3, message=FALSE, warning=FALSE}
final.data %$% name %>%
  head() # Sin head el output es de 3300 cosas

final.data %$% cor(`log2Ratio A`, `log2Ratio B`) # Correlación entre A y B

final.data %$% cbind(`log2Ratio A`, `log2Ratio B`, `log2Ratio C`) %>% colSums() -> my.col.sum

my.col.sum %>% subset(. > 0) -> my.col.sum
my.col.sum %<>% subset(. > 0) # Pipe bidireccional util para actualizar cosas

final.data %>% select(matches("log2")) %T>% plot() %>% # %T% permite sacar "muestras" del pipe
  select(matches("B|C")) -> my.cols
```

## Usando sistemas de identificadores

```{r , echo=TRUE, message=FALSE, warning=FALSE, paged.print=TRUE}
# Esto crea las descripciones del sistema o como estan descritas
# Molestias de los datos ómicos
my.terms <- c("system 1", "system 2.7.9", "subsystem A", "subsystem B and A") # Sistemas super-sistemicos

sample(my.terms, nrow(final.data) / 2, replace = T) -> terms.col # Genera una columna de terminos de 1650 lineas .

sample(final.data$name, nrow(final.data) / 2, replace = F) -> names.sample # saca 1650 nombres sin duplicados, para una tabla donde habran termiminos para sistemas de identificadores

data.frame(terms.col, names.sample) -> my.info # hacemos una tabla con datos de multiples funciones

inner_join(final.data, my.info, by = c("name" = "names.sample")) -> final.data.with.terms # elimina los datos que no tienen los terminos de sistemas que usamos

full_join(final.data, my.info, by = c("name" = "names.sample")) -> final.data.with.terms.nas # terminos en que algunos tienen descriptores y otros no
```

## Filtrado de filas

```{r , echo=TRUE, message=FALSE, warning=FALSE, paged.print=TRUE}

final.data.with.terms.nas %>% # Nuestra data media sucia sin los nombres sistemicos
  filter(`log2Ratio A` < 0 & `log2Ratio B` < 0 & `log2Ratio C` < 0) %>% # TODO: porque no funciona con "?
  drop_na() # Elimina todas las filas con NA
```

# Expresiones regulares

Las expresiones regulares, _regex_, son (generalizadamente) patrones de texto que definen un criterio de busqeda en un string. 
Por ejemplo, `a...` se referiria a cualquier string que sea "a" seguido por tres caracteres, como "aaaa", "a123", "a   ", etc. 
Diversos lenguajes usan distintas gramaticas de _regex_, pero en general usan los mismos comodines y expresiones base. 
R incluye paquetes base que usan _regex_, pero **stringr** tiene funciones más detalladas. 
Sitios como [regex101](regex101.com/) permiten testear y analizar expresiones regulares. 

<!-- Tabla regex -->

```{r , echo=TRUE, message=FALSE, warning=FALSE, paged.print=TRUE}
# Detectando un patron
final.data.with.terms.nas %>%
  .[["name"]] %>%
  str_detect("DE") %>% # Detecta si hay o no, tira un vectro booleano
  which() # Tira una lista de las columnas donde es str_detect es TRUE

# TODO: que hacia any()?
final.data.with.terms.nas %>%
  .[["name"]] %>%
  str_detect("DE") %>%
  any()
final.data.with.terms.nas %>%
  .[["name"]] %>%
  str_extract("DE.\\d+") %>%
  .[!is.na(.)]
```


```{r , echo=TRUE, message=FALSE, warning=FALSE, paged.print=TRUE}
# Detección de patrones algo más avanzada
final.data.with.terms.nas %>%
  .[["name"]] %>%
  str_extract("[aA-zZ]E.1\\d$") %>%
  .[!is.na(.)]
final.data.with.terms.nas %>%
  .[["name"]] %>%
  str_extract("[aA-zZ]E.1\\d+") %>%
  .[!is.na(.)]
final.data.with.terms.nas %>%
  .[["name"]] %>%
  str_extract("[aA-zZ]E.1\\d.+") %>%
  .[!is.na(.)]

final.data.with.terms.nas %>%
  .[["terms.col"]] %>%
  str_extract("^s.*m") %>%
  na.exclude() %>% # Es como lo de arriba, pero tira más cosas. Puede ser incomodo
  sample(10) %>%
  unique()

# Reemplazo de patrones (subsystem -> comparment) # TODO: compartment?
final.data.with.terms.nas %>%
  .[["terms.col"]] %>%
  str_replace("subsyst.*", "comparment") %>%
  na.exclude() %>%
  sample(10)
```
## Workflow de la vida real

```{r paged.print=TRUE}
final.data.with.terms.nas %>%
  filter(str_detect(
    name, # en la columna "name"
    regex("de.*", # Busca "de*"
      ignore_case = T
    )
  ) & # sin diferencias Minuscula/Mayuscula
    str_detect(
      terms.col, # Busca en la columna "term.cols"
      regex("B.*A", ignore_case = F)
    )) # ...terminos que empiezan con B y terminan en A
```

```{r paged.print=TRUE}
final.data.with.terms.nas %>%
  filter(str_detect(
    name, # en la columna "name"
    regex("de.*", # ... el patrón "de*"
      ignore_case = T
    )
  ) & # sin diferencias Minuscula/Mayuscula
    str_detect(
      terms.col, # en la columna "term.cols"
      regex("\\d.\\d", # ... el patrón "\\d.\\d"
        ignore_case = F
      )
    ) & # sin diferencias Minuscula/Mayuscula
    `log2Ratio C` < 0) %>% # Y el fold-change es menor a 0
  select(matches("log|name|term"))
```

- ``%in%`` permite detectar si un elemento esta en un objeto. Devuelve TRUE/FALSE.  
  Puede usarse como un complemento de los comparadores ``==``, `>`, `<=` en sentencias ``if(){}``

```{r , echo=TRUE, message=FALSE, warning=FALSE, paged.print=TRUE}
if (T) {"ok"}
if (F) {"ok"}
if ("system 2.7.9" %in% final.data.with.terms.nas$terms.col) {"ok"}
# "system 2.7.9" está en "final.data..." así que TRUE -> 'ok'

final.data.with.terms.nas %>%
  {
    if ("system 2.7.9" %in% final.data.with.terms.nas$terms.col) print("ok") else str_extract(.[["terms.col"]], "system.*")
  } %>%
  na.omit() %>%
  unique() -> unicos

mis.datos <- list(final.data.with.terms.nas, unicos, c(1, 2, 4, 5, 5, NA))
```

# Guardando datos en formato RDS y RData

R posee formatos propios para guardar datasets, 
los que tienen la ventaja de conservar propiedades como
 etiquetas, la estructura, etc; y
permitir serializar y comprimir (usando _gzip_) los datos. 
Dependiendo de la data, un RDS puede ser 10 veces más pequeño que un CSV. 

- `.RDS` son _R Data Single_, un unico objeto. 
- `.RData` o `.Rda`, multiples objetos de R. 

```{r , echo=TRUE, message=FALSE, warning=FALSE, paged.print=TRUE}
list.files()
list.files(path = ".", pattern = "aa", ignore.case = T)
list.files(pattern = "csv", full.names = T)
# Save an object to a file
saveRDS(mis.datos, file = "AA_mis_datos.rds")
# Restore the object
hola <- readRDS(file = "AA_mis_datos.rds")
hola[[1]] -> HOLA1
hola[[2]] -> HOLA2
# Save multiple objects
save(HOLA1, HOLA2, file = "AA_some_data.RData")
load("some_data.RData")
unicos
```

<!--
file.size("archivo") / 10^6 # Tamaño en Mbytes
# ver https://www.r-bloggers.com/2016/12/remember-to-use-the-rds-format/
-->
