# (PART) PRIMERA SECCIÓN - Herramientas computacionales y programación para bioinformática {-}

# CLASE 1 - Conceptos generales, ejemplos de casos y nociones de lenguajes de programación

<iframe width="1132" height="637" src="https://www.youtube.com/embed/nvOI8PaY5t8" title="YouTube video player" frameborder="0" allow="accelerometer; autoplay; clipboard-write; encrypted-media; gyroscope; picture-in-picture" allowfullscreen></iframe>



## Interacción con terminales

La terminal es una herramienta que nos permite comunicarnos directamente con la computadora para ejecutar acciones complejas en unos pocos comandos. 
En si, es similar a como trabajamos con lenguajes interpretados como R, en el sentido de que enviamos comandos y recibimos respuestas (casi) inmediatas. 

Dependiendo de en que sistema nos encontramos, tenemos distintas SHELLs que interpretan los comandos, siguiendo una sintaxis u otra, con distintos niveles de ayuda al usuario. 

Por conveniencia, usaremos principalmente `BASH`, que es la SHELL mas comun encontrada en entornos Linux, que a su vez son los mas comunes en tareas de programacion para datascience y bioinformatica. 

Es posible instalar un entorno Linux en Windows usando WSL ([[Windows-Subsystem-for-Linux]]). 

La mayor parte de estos comandos existen tanto en Linux como en Windows Powershell (aunque en este ultimo realmente son alias). 
La principal diferencia es como las shells manejan directorios, con `/` en POSIX y `\` en Windows; 
y como manejan comandos multilinea, `\` y `` ` `` respectivamente. 

La parte más compleja y menos interoperable es cuando usamos comandos con `-parametros`.

### Navegación del sistema
   
- `ls` es _LiSt_, mapeado a _Get-ChilItem_ en Powershell. 
    - `ls -a` lista todos los objetos en el directorio, incluyendo ocultos
    - `ls -lh` genera una lista en formato lista, con permisos, dueños, grupos, tamaño, etc.
    - `ls -r1 | sort | uniq -c | sort -nr` permite listar rapidamente archivos duplicados (por nombre) en un directorio y subdirectorios
    - **Los parametros no funcionan en Get-ChildItem**

- `cd` es _Change Directory_, mapea _Set-Directory_ en Powershell. 
    - `cd /un/path/especifico` cambia a un directorio segun un path directo o relativo  
    - `cd $VAR` dirige a un directorio definido por una variable ambiental, como `$HOME`  
    - `cd ..` permite subir al directorio superior, como en `/home/directory` a `/home`  
    - `cd -` es para volver rapidamente al directorio anterior. Util si cambian rapidamente entre un sub-sub-subdirectorio  
    - **Los paths usan `\` en Windows. `/` no funciona**

- `mkdir` es _MaKe DIRectory_, mapea a _New-Item_ en Powershell. 
    - En *nix podemos crear multiples directorios y subdirectorios como ``mkdir -p Directorio/{Sub1,Sub2,Sub3}`` (sin espacios, solo `,`)
    - En Powershell necesitamos una sintaxis explicita; ie. ``mkdir Directorio\Sub1, Directorio\Sub2, ...``
    
- `ln`,es _LiNk_, no existe un map directo en Powershell. 
    - `ln -s <target> <link>` permite crear un vinculo `-s`imbolico
    - `ln -sf <target> <link>` permite actualizar el vinculo simbolico
    - **Una opción en Windows es desempolvar la vieja CMD.exe, y usar `MKLINK`**
    - `MKLINK \D <link> <target>` señala un link de `\D`irectorios
    - Los links son una forma comoda de apuntar a un archivo/directorio especifico que no está en nuestro ambiente local. 
      Son comprendidos por el sistema como si el archivo estuviese ahi, a diferencia de un _acceso directo_. 

### Descargando archivos 

- `curl` es _C (see) URL_, mapeado a _Invoke-WebRequest_ en Powershell.
    - `curl <url> -o <archivo>` descarga una URL para guardarla en un archivo
    - `curl -O <url>` descarga la URL a un archvio con su nombre. Usualmente usamos esto

- `wget` es _Web GET_, mapeado a _Invoke-WebRequest_ en Powershell. Es el más facil de usar. 
    - `wget <url> <url2…>` descarga la URL a un archvio con su nombre
    - `wget -c <url>` permite continuar una descarga interrumpida (muy util para cosas de varios GB)

- `Invoke-WebRequest` requiere un output explicito. 
    - `Invoke-WebRequest <url> -OutFile <archivo>`
    - `Invoke-WebRequest <url> -Method Get -o <archivo>` funciona igual que Wget
    - `curl <url> -o <archivo>` es valido en Windows base

```bash
wget "https://pseudo-dropbox.s3-us-west-2.amazonaws.com/Alejandro/baselines.tar.gz" # Descargando un ejemplo
```

### Descomprimiendo archivos

- `tar`, no existe en Windows.
    - `… xf …` son parametros para _eXtract_ y _File_
    - `tar xf <tar.gz.bz2.xz>` desempaca un tar (comprimido) al directorio local
    - `tar xf <tar.gz.bz2.xz> -C <directorio>` desempaca el tar a un directorio especifico
    - Los tar por defecto no están comprimidos. Un tar.gz si lo está. 
    - `tar cf <nuevo.tar> <archivo1 directorio/*>` crea un archivo tar.
    - `tar cgf <nuevo.tar.gz> <archivo1 directorio/*>` crea un archivo tar comprimido.

- `unzip`, no existe en Windows.
    - `unzip <zip>` extrae los contenidos de un zip en el directorio actual
    - `unzip <zip> -d <directorio>` extrae el zip a una carpeta especifica 
    - `zip -r <nuevo.zip> <directorio>` comprime un directorio a un zip. 

- `Expand-Archive` es una utilidad de Windows que funciona como `unzip`
    - `Expand-Archive <zip> <directorio>` descomprime un zip en un directorio existente o nuevo
    - `Compress-Archive -Path <directorio\*> -DestinationPath <nuevo.zip>` crea un zip con los contenidos de _directorio_

- `7zip` tiene linea de comandos para Linux, Mac, Windows. 

```bash
tar xf baselines.tar.gz
```

### Explorando y renombrando archivos

- `cat` es _conCATenate_, mapeado a _Get-Content_ en Powershell.
    - `cat <archivo>` pasa los contenidos de _archivo_ a la terminal, mostrandolos
    - `cat <archivo1> <archivo2> > <nuevo>` reemplaza los contenidos de _nuevo_ por la concatenación de _archivo1_ y _archivo2_
    - `cat <achivo3> >> <nuevo>` concatena _archivo3_ a _nuevo_

- `head`, no existe en Windows.
    - `head <archivo>` muestra las 10 primeras lineas de _archivo_
    - `head -n <archivo>` muestra las _n_ primeras lineas de _archivo_
    - En Windows, `Get-Content <archivo> -TotalCount 10` tiene el mismo comportamiento

- `tail`, no existe en Windows.
    - `tail <archivo>` muestra las 10 ultimas lineas de _archivo_
    - `tail -n <archivo>` muestra las _n_ ultimas lineas de _archivo_
    - En Windows, `Get-Content <archivo> -Tail 10` tiene el mismo comportamiento

```bash
cd Ejemplo       # Entra al directorio descomprimido
cat script.r     # Explorando el script
```

## Lenguajes de programación e IDEs

### Tipos de lenguajes de programacion

- **Lenguajes de programacion interpretados:** son lenguajes en que cada linea es compilada e interpretada en evaluacion, dentro del llamado _Read-Eval-Print-Loop_ (REPL). Esto premite que sean interactivos, dado que cada instruccion devuelve una respuesta inmediata, agilizando significativamente el desarrollo de programas. 
  - Python, R, etc.
- **Lenguaje de programacion compilados:** a diferencia de un lenguaje interpretado, este es compilado en su totalidad previa ejecucion del programa. Por esto, tienden a ser significativamente mas rapidos en ejecucion, a costa del tiempo de compilacion.  
  - C, C++, Fortran, Julia, etc.
- **Lenguaje maquina:** representan el nivel más bajo al que el compilador traduce las instrucciones, el denominado codigo binario que opera fisicamente en el procesador. 

De cierta forma, la brecha entre lenguajes compilados se hace borrosa al considerar que una gran parte de las librerias que usamos en lenguajes interpretados son implementaciones escritas en C/C++, Fotran, u otros lenguajes compilados (ej. la libreria NumPy en Python); 
y ademas es posible usar compiladores _just-in-time_ (JIT) para funciones de codigo interpretado (ej. Numba en Python, JIT en R). 

Por el otro lado, existen herramientas que permiten trabajar (casi) linea a linea con lenguajes compilados, como el paquete [Pluto]() para Julia. 

> **Lenguaje de marcado:** _JSON_, _LaTeX_, _Markdown_ son lenguajes que permiten especificar estructuras de documentos. 

Existen formatos hibridos, como RMD, que incluyen la sintaxis de marcado de Markdown junto a la posibilidad de ejecutar codigo en R. 

> El principal proposito de los RMD es que pueden ser compilados a documentos como informes, presentaciones, esta misma documentación, etc. usando el paquete `knitr` para exportarlos a formato HTML, Word, PDF, etc. 
> Por esto incluyen una gramática de escritura simple y moderna, sin cosas como `\'` para tildes. 
> Los RMD **no** son programas, pero pueden ser usados como si lo fueran, por ejemplo en una pipeline de procesamiento dentro de un cluster de computo. 
> Como la mezcla de texto plano y codigo puede hacerlos confusos, es recomendable que usen programas `.r` en lugar de cuadernos `.rmd` para este tipo de cosas. 

<!-- A diferencia de Jupyter que es totalmente horrible porque ni siquiera es Python plano
O LaTeX, que es horrible porque 1) no vivimos en 1985 2) ni queremos usar macros \sarcasm{increiblemente} descripivos para todo 3) le concedo que es genial para ecuaciones, tho-->

Cabe mencionar que el lenguaje de las SHELL puede ser considerado como un lenguaje interpretado, dado que ejecuta instrucciones de forma lineal aunque comunmente estas son llamar a programas ya compilados. 

### Integrated Development Environment

Un IDE es comunmente una aplicación con una interfaz 


- **[R Studio](https://www.rstudio.com)** fue originalmente creado para trabajar con R, pero actualmente es capaz de trabajar con multiples otros lenguajes como Python o BASH script directamente, apuntando a ser un entorno completo para datascience. 

- **[VS Code](https://code.visualstudio.com/)** es originalmente un editor de texto, pero cuenta con extensiones que facilmente lo convierten en un IDE poliglota para trabajar con R, Python, C, Julia, y casi cualquier lenguaje existente. 
  - Permite trabajar interactivamente con codigo R y Python
  - La extensión LiveShare permite trabajar con colaboradores en tiempo real, _a la_ Google Docs
  - La extensión Remotes-SSH permite conectarlo a un entorno en otra maquina física, lo cual es útil para trabajar en sistemas como un cluster HPC

- **[Jupyter](https://jupyter.org/)** 
  es un entorno para trabajar con _cuadernos_, originalmente en Python pero ahora con múltiples interpretes como R o Julia. 
  Dado que corre en un servidor y presenta una interfaz web, es comúnmente usado conectado a un backend mas potente que el computador del usuario. 
  Se puede usar en Google Colab. La versión mas moderna es Jupyter Lab, que incluye funciones como múltiples pestañas, terminales, etc.  
  - Los cuadernos son fáciles de usar, pero el código subyacente es un híbrido de Python y JSON para cada celda. 
    Esto los hace mucho mas propensos a errores de replicabilidad, dado que un cambio en una celda **NO** afecta a las otras a menos que estas se corran de nuevo o se reinicie el Kernel. 
    Aparte, sin Jupyter para mostrar los archivos, es complicado leer el codigo JSON y entender que hace el programa. 

## Introducción a R y cuadernos

### Formato de R notebooks

La sintaxis de R permite que el codigo sea legible para personas, y es posible añadir comentarios explicativos como `# comentario`. 
Aún así, para un documento técnico es necesaria más información, como figuras, _texto en italica_, etc. 

Los cuadernos con extensión _.Rmd_ permiten tomar notas más largas, y aplicar formato como utilizando sintaxis [Markdown](https://www.markdownguide.org/basic-syntax), con algunas modificaciones.

- `_` _italica_
- `**` **negrita**
- `` ` `` ``monoespaciado``

Podemos añadir _#_ al inicio de una linea para marcarla como titulo, sub-titulo, sub-sub-titulo, etc... para así hacer un esquema más ordenado.

<!-- > [Markdown](https://www.markdownguide.org/basic-syntax) es un lenguaje de marcado como HTML o LaTeX, pero para gente viviendo en el 2000 que no consideran ``\~{n}`` un uso adecuado de su tiempo. -->

### Trabajando con chunks

Los cuadernos seccionan el codigo en **chunks**, o secciones cortas de codigo.
Podemos darles nombre de forma `` ```{r NOMBRE DEL CHUNK}``

Estas secciones luego pueden ejecutarse cada una como su propio script, accediendo a variables dejadas por las otras secciones. 

Por ejemplo, haciendo una definición de los tipos de objetos en R:
```{r }
A <- 15.0  # Número
B <- 15e2  # Número en notación científica
C <-   pi  # Constantes definidas
D <- 'cadena de texto' # Texto
E <- FALSE # Valores binarios  
```

Más otros objetos: 
```{r}
V <- c(1, 3, 5)                 # Un vector 
W <- 7:9                        # Otro vector, naturales desde 7 a 9
X <- list(V, x <- 2, "texto")   # Una lista, con distintos tipos de objetos con nombre
Y <- data.frame(V, W, c(7,8,9)) # Una lista con elementos del mismo largo
                                # son más complejos, y los veremos en detalle
```

Estos dos chunks son independientes, por lo que podriamos modificarlos sin que se afecten entre si. 
Podemos usar los objetos creados en estos chunks fuera, en otros chunks del cuaderno:

```{r}
V*A # Multiplicando un vector (1,2,5) por un escalar (15)
```

Luego, podemos usar el header del chunk (donde esta el nombre) para controlar otros atributos, como las salidas, warnings, o ejecución del chunk.

```{r Chunk con bugs, eval=FALSE, message=FALSE, warning=FALSE, include=FALSE}
# este chunk tiene errores y RStudio no lo ejecutara
# a menos que manualmente ejecutemos las lineas
asgdj
asdgs # Esto no tiene sentido y tirara error
```

Un chunk sin ejecución automática puede usarse para cargar las librerías al inicio de la clase, dado que luego no necesario recargarlas durante la sesión.

```{r echo=TRUE, message=FALSE, warning=FALSE}
library(tidyverse)  # Set de paquetes que hacen muchas cosas
library(gapminder)  # data de Gapminder
library(gifski)     # encoding de GIFs
library(webshot)    # screenshots de paginas web
library(ggplot2)    # Gráficos complejos
library(GGally)     # extensión de ggplot2
library(ggsci)      # paletas de colores para publicación
library(gganimate)  # gráficos animados
library(ggmuller)   # diagrama de evolucionarios Muller
library(autoplotly) # visualizaciones interactivas
library(gridExtra)  # extensión de grid, para la creación de figuras
```

## Importación y analisis de datos

```{bash}
ls
wget https://pseudo-dropbox.s3-us-west-2.amazonaws.com/Alejandro/baselines.tar.gz
wget https://pseudo-dropbox.s3-us-west-2.amazonaws.com/Alejandro/baseline.csv 
```

```{bash}
tar xf baselines.tar.gz
```

```{r}
library(tidyverse)
library(readxl)

baseline_csv <- read_csv("baseline.csv") 
baseline_tsv <- read_tsv("baseline.tsv") 
baseline_xlsx <- read_excel("baseline.xlsx") 
```

```{r}
head( baseline_csv  )
head( baseline_tsv  )
head( baseline_xlsx )
```

<!--

# Tarea de la semana

Las tareas son por niveles, partiendo por algo basico a algo avanzado

1. Crear un cuaderno y obtener 
2. Crear graficos explicando como se relacionan las variables
3. Crear graficos interactivos con Plotly

-----

# Material suplementario

## Dataframes y relacionados

- Manipulación de estructuras: https://rpubs.com/Cisco_Self_Serve/315139
- Manipulación de estructuras: https://rpubs.com/williamsurles/292547
- Manipulación de estructuras: https://rpubs.com/JoanClaverol/493728

## Visualizaciones de datos

- Gráficos: https://rpubs.com/rdelgado/429190
- Gráficos: https://rpubs.com/RUsersGroup-Ecuador/ggplot2
- Galería: https://www.r-graph-gallery.com/all-graphs.html

-->
