---
title: "Manipulación y manejo de estructuras"
output:
  html_document:
    df_print: paged
---

# Titulo 1

## Estructura de datos y diagrama



```{r Instala paquetes necesarios, eval=FALSE}
# No correr este chunk a menos que el subsiguiente falle
# Opciones globales para instalación de paquetes
options(install.packages.check.source = "yes")

# Instalando paquetes (descripción mí¡s adelante)
install.packages("openssl",   dependencies = TRUE, quiet=TRUE )
install.packages("fs",        dependencies = TRUE, quiet=TRUE )
install.packages("broom",     dependencies = TRUE, quiet=TRUE )
install.packages("dbplyr",    dependencies = TRUE, quiet=TRUE )
install.packages("dplyr",     dependencies = TRUE, quiet=TRUE )
install.packages("dplyr",     dependencies = TRUE, quiet=TRUE )
install.packages("haven",     dependencies = TRUE, quiet=TRUE )
install.packages("httr",      dependencies = TRUE, quiet=TRUE )
install.packages("modelr",    dependencies = TRUE, quiet=TRUE )
install.packages("readr",     dependencies = TRUE, quiet=TRUE )
install.packages("tidyverse", dependencies = TRUE, quiet=TRUE )

install.packages('outForest', dependencies = TRUE, quiet=TRUE)
install.packages('OutlierDetection', dependencies = TRUE, quiet=TRUE)
install.packages('missRanger', dependencies = TRUE, quiet=TRUE)
```


```{r Instala paquetes necesarios de Github, eval=FALSE}
# Instalando paquetes desde github
if("devtools" %in% rownames(installed.packages()) == FALSE) # ¿está devtools?
  {install.packages("devtools")}    # Instalalo en caso de que no esté --Manu
# TODO: incluir este comportamiento con los otros paquetes instalados  --Manu

library(devtools) # Utilidades de manejo de archivos, descargas, etc.
devtools::install_github("traversc/trqwe", dependencies = T,quiet=TRUE)
```

```{r Activa las librerias a usar, message=FALSE, warning=FALSE}
library("tidyverse") # Carga muchos paquetes de analisis de datos 

# En caso de que Tidyverse falle la carga común
library("broom")   # Convierte objetos de R a Tibbles, como "readr"
library("dbplyr")  # Manipulación de bases de datps (eg. SQL)
library("dplyr")   # Manipulación de datos mediante gramatica propia
library("fs")      # Operaciones agnosticas de sistemas de archivos
library("haven")   # Trabaja con archivos SPSS, Stata y SAS
library("httr")    # Herramientas del protocolo HTTP, como GET, etc...
library("modelr")  # Funciones de modelado compatibles con pipes
library("openssl") # Trabaja con certificados y encriptación SSL
library("readr")   # Traducción (pharsing) de archivos a una tibble 
library("readxl")  # Permite leer archivos de Excel
library("tibble")  # Dataframes del Siglo 21 (moderniza sintaxis)

# Paquetes para manejo de gaps y outliers en la data
library("missRanger") # Permite completar data incompleta (gaps)
library("outForest")  # Detección y reemplazo de outliers y gaps
library("OutlierDetection") # Detección avanzada de outliers
```

# manipulación de data

```{r}
library(tidyverse)

#bg: Background.
replicates   = 3
bg_proteins  = 3000           #Background proteins. 
log2_mean_bg = 27             #Background mean.
log2_sd_bg   = 2              #Background standard deviation.

bg_reps_by_prot             <- rep((2*replicates), bg_proteins)
bg_all_3000_prots_by_6_reps <- rep(1:bg_proteins,bg_reps_by_prot)                   
bg_distrib_all_samples      <- rnorm(2*replicates*bg_proteins, mean = log2_mean_bg, sd = log2_sd_bg) 


sim_null <- data_frame(
  name  = paste0("bg_", bg_all_3000_prots_by_6_reps),
  ID    = bg_all_3000_prots_by_6_reps,
  var   = rep(c("control_1", "control_2", "control_3", "treatment_1","treatment_2","treatment_3"), bg_proteins), 
  val   = 2^bg_distrib_all_samples)

# Histogram overlaid with kernel density curve
ggplot(as.data.frame(bg_distrib_all_samples), aes(x=bg_distrib_all_samples)) +  geom_histogram(aes(y=..density..),      # Histogram with density instead of count on y-axis
                   binwidth=.5, colour="black", fill="white") +
    geom_density(alpha=.2, fill="#FF6666")  # Overlay with transparent density plot
```

```{r}
ggplot(sim_null, aes(x=val)) +     geom_histogram(aes(y=..density..),      # Histogram with density instead of count on y-axis
                   binwidth=.5, colour="black", fill="white") +
    geom_density(alpha=.2, fill="#FF6666")  # Overlay with transparent density plot
```

# Diferencial

```{r paged.print=TRUE}
DE_proteins            = 300
log2_mean_DE_control   = 25
log2_mean_DE_treatment = 30
log2_sd_DE             = 2



DE_reps_by_prot              <- rep(replicates,    DE_proteins)
DE_all_3000_prots_by_6_reps  <- rep(1:DE_proteins, DE_reps_by_prot) # TODO: arreglar problema de generación de distribuciones con media del tratamiento >= control
# DE_all_3000_prots_by_3_reps
DE_distrib_control_samples   <- rnorm(replicates*DE_proteins, mean = log2_mean_DE_control, sd = log2_sd_DE)
DE_distrib_treatment_samples <- rnorm(replicates*DE_proteins, mean = log2_mean_DE_treatment, sd = log2_sd_DE)

sim_diff <- rbind(
  
  data_frame(
    name = paste0("DE_", DE_all_3000_prots_by_6_reps),
    ID   = rep(  (bg_proteins+1):(bg_proteins+DE_proteins),  DE_reps_by_prot),
    var  = rep(c("control_1", "control_2", "control_3"), DE_proteins), 
    val  = 2^DE_distrib_control_samples),
  
  data_frame(
    name = paste0("DE_", DE_all_3000_prots_by_6_reps),
    ID = rep((bg_proteins+1):(bg_proteins+DE_proteins), DE_reps_by_prot),
    var = rep(c("treatment_1", "treatment_2", "treatment_3"), DE_proteins),
    val = 2^DE_distrib_treatment_samples))


rbind(sim_null, sim_diff) # TODO: genera tabla super larga

rbind(sim_null, sim_diff) %>% tail()
```



```{r paged.print=TRUE}
# Combine null and DE data
# Funciones tradicionales de R
sim <- rbind(sim_null, sim_diff) %>% # Esparcir cosa
             spread(key = var,       # Key es columna var
                    value = val) %>% # Value es columna val
             arrange(ID)             # Ordena por el ID

sim %>% tail() # Muestra 

# Operación inversa
# Sirve para funciones de visualización de datos

sim %>% gather(key = "var",     # Asigna var como Key
               value = "val",   # Asigna val como Value
               -name,           # Elimina columna "name"
               -ID) -> antisim  # Elimina colmna "ID"

antisim %>% tail()

# TODO: hacer un grafico de muestra?

```

```{r paged.print=TRUE}
# Con funciones nuevas:
sim <-  rbind(sim_null, sim_diff) %>% 
        # Pivot_wider es el nuevo spread()
        pivot_wider(names_from = var, # spread
                    values_from = val) %>% 
        arrange(ID) # Ordena por ID


sim %>% pivot_longer(cols = !c(name,ID), # No usar name, ID
                     names_to = "var",
                     values_to = "val")
```

# Valores faltantes

## Mising At Random (Blancos aleatorios)

Faltan datos en un patron aleatorio, como podria ser causado por problemas de mediciones por el equipo.

```{r}
# Generate a MAR matrix
MAR_fraction = 0.05 # Probabilidad de dato faltante 5%

# Creamos una matriz del mismo tamaí±o que la que estabamos usando
# Para hacer un screen de dato/no-dato
MAR_matrix <- matrix(data = sample(c(TRUE, FALSE),
                            size = 2*replicates*(bg_proteins+DE_proteins), 
                            replace = TRUE, 
                            prob = c(MAR_fraction, 1-MAR_fraction)), 
                            # Check de probabilidades?
                     nrow = bg_proteins+DE_proteins, 
                     ncol = 2*replicates)

# Introduce missing values at random (MAR)
controls   <- grep("control", colnames(sim))
treatments <- grep("treatment", colnames(sim))
sim[, c(controls, treatments)][MAR_matrix] <- NA

```

## Missing Not At Random

Faltan datos en un patron definido, como podria ser causado por problemas de mediciones en una condición experimental.

```{r}
# Introduce missing values not at random (MNAR)
MNAR_proteins = 100
DE_protein_IDs <- grep("DE", sim$name) # TODO: corregir posiciones
DE_first_100   <- DE_protein_IDs[1:MNAR_proteins]
sim[DE_first_100, controls] <- NA


sim %>% slice_sample(n=100) # Hace una muestra de 100 datos
```

# Outliers

Son datos fuera de tres desviaciones estandar. 
Comunmente se eliminan, porque su probabilidad es similar o inferior a la de un error de medición. 

```{r paged.print=TRUE}
select_if(sim, is.numeric)

sim[,-c(1,2)]

sim %>%select(starts_with(c("tr",'co'))) -> only.my.numeric.data

only.my.numeric.data.with.outliers <- generateOutliers(only.my.numeric.data) %>% abs()

# TODO: si le pongo select_if con is,control sirve?


```

```{r}
is.na(only.my.numeric.data.with.outliers)  %>% colSums # TODO: corregir esta [LISTO]
summary(sim)
```

# Corrección de Outliers

```{r}
# TODO: nuevas lineas de codigo
cbind(sim[,c(1,2)],only.my.numeric.data.with.outliers) -> sim.final
# TODO: falta desde "library(mice)" en adelante

library(mice)
imputed_data <- mice(sim, 
                     m=5,           # minimo 5 iteraciones
                     maxit=50,      # maximo 50 iteraciones
                     method = 'rf', # Usa random forest
                     seed=500)      # hcae algo?

my.raw.data <- mice::complete(imputed_data)
my.raw.data

# TODO: Podrían especificar, por favor, cuando se hace la corrección de los NA ramdom, que es lo que específicamente hace. Me refiero a sí elimina el dato o lo reemplaza por un valor.

```


```{r}
my.raw.data %>%select(starts_with(c("tr",'co'))) -> only.my.numeric.data.with.outliers # TODO: my.raw.data no encontrado

out <- outForest(only.my.numeric.data.with.outliers, splitrule = "extratrees", 
                 num.trees = 50, verbose = 0) 

outliers(out)

# Checks
summary(out)
glimpse(out)
```

# Cosa del final

```{r Insersión columna de Fold-change, echo=TRUE, message=FALSE, warning=FALSE}


sim.without.outliers %>% mutate(treatment = rowMeans(select(., starts_with("treat")))) %>% mutate(control = rowMeans(select(., starts_with("control")))) %>%
    mutate(log2Ratio = log2(.[['treatment']] / .[['control']])) -> A

library(trqwe)

B.names <- c('treatment.B_1', 'treatment.B_2', 'treatment.B_3',  'treatment.B_mean')
C.names <- c('treatment.C_1', 'treatment.C_2', 'treatment.C_3',  'treatment.C_mean')
D.names <- c('treatment.D_1', 'treatment.D_2', 'treatment.D_3',  'treatment.D_mean')
E.names <- c('treatment.E_1', 'treatment.E_2', 'treatment.E_3',  'treatment.E_mean')

my.raw.data %>% select(starts_with("treat")) %>% "*"(2 ) %>%mutate(treatment = rowMeans(select(., starts_with("treat")))) %>% 
  trqwe::set_colnames(B.names) -> B

my.raw.data %>% select(starts_with("treat")) %>% "*"(5 ) %>%mutate(treatment = rowMeans(select(., starts_with("treat"))))%>% 
  trqwe::set_colnames(C.names) -> C

my.raw.data %>% select(starts_with("treat")) %>% "*"(.5 ) %>%mutate(treatment = rowMeans(select(., starts_with("treat"))))%>% 
  trqwe::set_colnames(D.names) -> D

my.raw.data %>% select(starts_with("treat")) %>% "*"(.2 ) %>%mutate(treatment = rowMeans(select(., starts_with("treat"))))%>% 
  trqwe::set_colnames(E.names) -> E

cbind(A,B,C,D,E) %>%
    mutate(log2Ratio.B = log2(.[['treatment.B_mean']] / .[['control']])) %>%
    mutate(log2Ratio.C = log2(.[['treatment.C_mean']] / .[['control']])) %>%
    mutate(log2Ratio.D = log2(.[['treatment.D_mean']] / .[['control']])) %>%
    mutate(log2Ratio.E = log2(.[['treatment.E_mean']] / .[['control']])) %>% select(starts_with(c('na','log'))) -> log2Ratio_matrix

log2Ratio_matrix

```
<!-- # pendiente escritura de cartepas y exploracion de directorios.-->
