---
title: "Programación funcional"
date: 2020-10-29
author: 'Acevedo, A. & Munoz, M. U. de Chile.'
output:
  html_document:
    df_print: paged
---

```{r Carga librerias a usar, echo=TRUE, warning=FALSE}
# Librerias a utilizar
library("Biobase")    # Funciones base de Bioconductor
library("biomaRt")    # Acceso a bases de datos de Biomart
library("tidyverse")  # Set de paquetes que hacen muchas cosas
library("magrittr")   # Operadores cañeria (pipes) %>%
library("purrr")      # Programación funcional (de funciones)
library("stringr")    # Operadores consistentes para strings
```

```{r Obteniendo un objeto GEO, message=FALSE, warning=FALSE}
# Descargando objetos GEO a utilizar
data <- GEOquery::getGEO('GSE148349',       # Un estudio con 66 datasets
                          GSEMatrix = TRUE, # Usa GSE como matrices, más eficiente
                          AnnotGPL = TRUE,  # Pide anotaciones
                          getGPL = TRUE)    # Plataforma utilizada 

# Es objeto "data" es una lista de objetos. 
class(data)

# Vemos el contenido del nivel superiro de "data"
data # solo mostrando el objeto en la consola

# Hay ciertos atributos que es recomendable preparar
data %>% names # por ejemplo, los nombres
```

Los nombres de los datasets son algo complicados y verbosos, pero podemos usar funciones para simplificarlos.

```{r Limpieza inicial, message=FALSE, warning=FALSE}
# Primero hacemos nuevos nombres, que quedan en una lista
data %>% names %>% str_replace('_.*gz','') -> new.names 
# Luego los aplicamos con el pipe boomerang
data %<>% purrr::set_names(new.names)
data %>% names # nombres algo más legibles
```

# Funciones iterativas que aplican funciones

Una base de las programación funcional son funciones que aplican funciones. 
Estas en general tienen mejor desempeño que _loops_ e _iteraciones_, lo que las hace utiles para procesos que reutilizan un mismo flujo de trabajo a partir de data relativamente estandarizada. 
En R existen varios métodos, como **lapply()** dentro de las funciones base, 
o **map()** dentro del paquete **purrr**. 

```{r Explorando el objeto GEO, message=FALSE, warning=FALSE}
# ListApply aplica una función a cada objeto de una lista
lapply(data, slotNames) # en este caso, pregunta nombres

# Alternativamente, podemos usar map (de purrr)
# con la diferencia de que puede aplicar a vectores
# y usando variantes map_if() podemos hacerlo selectiva
purrr::map(data, slotNames)

# Y usar una función de Biobase para extraer fenotipos
# (si no funciona usamos lapply() en lugar de map())
purrr::map(data, pData)

# Tambien podemos usar estas funciones iterativas en pipes
# para obtener el nombre de objetos en cada experimento
map(data, experimentData) %>% map(slotNames)
```
# Creando funciones de funciones

Existen formas más eficientes que las _pipes_ para hacer fujos de trabajo, especialmente si los reutilizamos a menudo. 
La forma base es describir una función, con ``fun <- function(x){hacer algo a x}``. Esto puede añadir una capa de complejidad, dado que es necesario incluir variables intermedias para cada transformación de los datos, y además resulta largo de escribir. 
Utilizando **purr::compose()** podemos crear una función similar a un _pipe_, que aplica sucesivamente las funciones de la composición al objeto que le pasemos. 

```{r Composición de funciones, message=FALSE, warning=FALSE}
# Creando una función con compose(fun1, fun2, ...)
# esta eliminará los valores vacios (NA) de una lista
not_a_na <- purrr::compose(na.omit , as.character)

A <- c(NA,'ddd','dgrfg',NA)    # Un vector de demostración
A %>% na.omit %>% as.character # Forma tradicional con pipes
A %>% not_a_na                 # Forma más breve con la función creada
```

## Segmentando la data a un organismo

Considerando que en un meta-analisis comparamos datasets de multiples estudios, estos deben ser de un mismo organismo para que la comparación sea valida. 

```{r message=FALSE, warning=FALSE}
# Usamos una función de biobase para extraer data de fenotipos
list.of.phenoData <- map(data, pData)

# Si queremos extraer la data de cuales son los organismos necesitamos
# la columna dentro de la tabla de datasets con esa información
list.of.phenoData %>% map(names) %>% # Toma los nombres con names()
  map(~str_extract(.,'org.*')) %>%   # Deja solo las entradas con org...
  map(not_a_na) -> my.organism.entry # Elimina las entradas vacias y guarda
```

Una forma más rapida es utilizar **purrr::pluck()**, que actua como un ``[['indice']]`` recursivo hasta encontrar el ``'indice'`` que buscamos. 

```{r message=FALSE, warning=FALSE}
# Usando pluck()
map(list.of.phenoData , purrr::pluck('organism_ch1'))
```

```{r ¿que es esto?, eval=FALSE, include=FALSE}
# exprs.matrices.list <- tibble::lst(`Mus musculus` = NULL, `Homo sapiens` = NULL)
```

## Desde los ID de las instancias hasta los mecanismos 

Desde **ensembl_transcript_ID** hasta **EC number**, para reconstruir redes. 

```{r message=FALSE, warning=FALSE, eval=FALSE}
my.GEOfile = GEOquery::getGEOfile('GSE148349',AnnotGPL = T, destdir = getwd())

GEOquery::getGEO(filename=my.GEOfile) -> soft

suppfiles = GEOquery::getGEOSuppFiles('GSE148349')
suppfiles %>% row.names() -> full.path.raw_tar
full.path.raw_tar %>% str_match('GSE\\d+.RAW.*') 
full.path.raw_tar %>% str_match('.*(?=GSE\\d+.RAW.*)') -> gse.folder
untar(tarfile = full.path.raw_tar ,exdir =  gse.folder)
```

```{r message=FALSE, warning=FALSE}
my.gunzip       <- function(a.file){GEOquery::gunzip(a.file,remove = T, overwrite = T)}

get.my.gz.files <- function(a.gse.folder)
  {
    a.gse.folder %>% list.files(full.names = T ) %>% 
      str_extract('.*gz') %>% na.cleaner %>% map(my.gunzip)
  }

# TODO: evitar que descargue mil veces
gse.folder %>% get.my.gz.files

gse.folder %>% list.files(full.names = T ) %>% str_extract('.*tsv$') %>%  na.cleaner -> tsv.files.path

#Función anónima
tsv.files.path %>%
      map(function(files.path00)
        {
          readr::read_delim(files.path00, delim = '\t', skip = 0,col_names = TRUE)
        }) -> df_list #

df_list %>% class
df_list %>% length
df_list %>% names
```


```{r message=FALSE, warning=FALSE}
tsv.files.path %>% str_extract('GSM\\d+') -> gsm.names

df_list %<>% purrr::set_names(gsm.names)

df_list %>% names
df_list['GSM4462281']

```

### GSMs sólo de Homo sapiens

```{r}

my.pData.list <- map(data, pData)

GSMs.by.gpl <- map( my.pData.list, pluck('geo_accession'))

GSMs.by.gpl[[2]] -> Homo.sapiens.samples
df_list[Homo.sapiens.samples] -> Homo.sapiens.samples.list

Homo.sapiens.samples.list %>% length()

Homo.sapiens.samples.list[[1]]
```

```{r}
map( Homo.sapiens.samples.list, pluck('target_id')) -> all.genes

all.genes %>% purrr::reduce(union) -> all.commom.genes

all.commom.genes %>% length

all.commom.genes %>% sample(5)
```


### 

```{r message=FALSE, warning=FALSE}
# Convocando la API de KEGG
BiocManager::install("KEGGREST")
library("KEGGREST")            # API que permite acceder a data de KEGG programaticamente

# Que hace esto?
listDatabases()

#my.EC <- c('1.8.1.4')#, '2.7.4.12', '', '2.7.4.13', '2.7.4.9', '2.7.4.9') 
#keggFind("genes", my.EC) %>% as.matrix() %>% rownames()  %>%keggGet() -> found.kegg
#keggFind("genes",'1738')
#keggFind("genome",'ENSG00000091140')
```
### Convertir desde ensembl_transcript_id a entrezgene_id (biomaRt)

```{r message=FALSE, warning=FALSE}

ensembl    <- useMart("ensembl") #para toda la base de datos
Hs.ensembl <- useMart("ensembl",dataset="hsapiens_gene_ensembl") #solo Humano

searchAttributes(mart = Hs.ensembl, pattern = 'GO')
```

```{r message=FALSE, warning=FALSE}
my.genes      <-   c('ENSG00000091140') #GENE como ejemplo

my.genes.symbols <- getBM(
attributes=c('ensembl_gene_id','hgnc_symbol','entrezgene_id','goslim_goa_description'),filters ='ensembl_gene_id',values = my.genes,mart = Hs.ensembl)

my.genes.symbols
```

```{r}
my.genes      <- c('ENST00000487058',all.commom.genes %>% sample(8), 'ENST00000535366')

my.genes.symbols <- getBM(
attributes=c('ensembl_transcript_id','hgnc_symbol','entrezgene_id','wikigene_description','goslim_goa_description'),filters ='ensembl_transcript_id',values = my.genes,mart = Hs.ensembl)

my.genes.symbols
```
```{r}
na.cleaner      <- purrr::compose(as.character, na.exclude)

my.genes.symbols$entrezgene_id %>% unique %>% na.cleaner %>% paste0('hsa:',.) %>% keggGet -> my.kegg.list

my.kegg.list %>% length
my.kegg.list %>% names

my.genes.symbols$hgnc_symbol[!is.na(my.genes.symbols$entrezgene_id)] %>% unique -> mis.nombres

my.kegg.list %>% purrr::set_names(mis.nombres)   -> my.kegg.info

my.kegg.info %>% names
my.kegg.info[["ENO2"]] %>% class

map( my.kegg.info, pluck('PATHWAY')) %>% glimpse()
map( my.kegg.info, pluck('PATHWAY')) %>% purrr::compact() 
```


```{r}
map( my.kegg.info, pluck('ORTHOLOGY')) %>% 
  purrr::compact() %>% 
    as.matrix() %>% 
      as.data.frame() %>% 
        unnest -> A


A %>%   mutate(`EC number` = ifelse(
                                    str_detect(V1, regex('\\[EC.\\d+' , ignore_case = T)), 
                                    'EC exists', 
                                      NA)) #%>% drop_na
```




