---
title: "Introducción a R y Dataframes"
output:
  html_document:
    df_print: paged
  html_notebook: default
---
<!--author: "Manuel Muñoz-González" -->
Versión anotada de _Clase 28 de mayo 2020: Intro a R y dataframes_. 

# Introducción a R y cuadernos

<iframe width="560" height="315" src="https://www.youtube.com/embed/YNaGU1BxSdw?t=782" frameborder="0" allow="accelerometer; autoplay; encrypted-media; gyroscope; picture-in-picture" allowfullscreen></iframe>

## Formato de R notebooks

La sintaxis de R permite que el codigo sea legible para personas, y es posible añadir comentarios explicativos como *# comentario*. 
En general, estos comentarios solo son un nombre más explicativo, o una explicación de que hace determinada linea. 

Los cuadernos con extensión _.Rmd_ permiten tomar notas más largas, y aplicar formato como utilizando sintaxis [Markdown](https://www.markdownguide.org/basic-syntax), con algunas modificaciones.

- `_` _italica_
- `**` **negrita**
- `` ` `` ``monoespaciado``

Podemos añadir _#_ al inicio de una linea para marcarla como titulo, sub-titulo, sub-sub-titulo, etc... para así hacer un esquema más ordenado.

<!-- > [Markdown](https://www.markdownguide.org/basic-syntax) es un lenguaje de marcado como HTML o LaTeX, pero para gente viviendo en el 2000 que no consideran ``\~{n}`` un uso adecuado de su tiempo. -->

## Trabajando con chunks

Los cuadernos seccionan el codigo en **chunks**, o secciones cortas de codigo.
Podemos darles nombre de forma _```{r NOMBRE DEL CHUNK}_. 

Estas secciones luego pueden ejecutarse cada una como su propio script, accediendo a variables dejadas por las otras secciones. 

Por ejemplo, haciendo una definición de los tipos de objetos en R:
```{r Tipos de variables en R (chunk 1)}
A <- 15.0  # Número
B <- 15e2  # Número en notación cientifica
C <-   pi  # Constantes definidas
D <- 'cadena de texto' # Texto
E <- FALSE # Valores binarios  
```

Más otros objetos: 
```{r Tipos de variables en R (chunk 2)}
V <- c(1, 3, 5)                 # Un vector 
W <- 7:9                        # Otro vector, naturales desde 7 a 9
X <- list(V, x <- 2, "texto")   # Una lista, con distintos tipos de objetos con nombre
Y <- data.frame(V, W, c(7,8,9)) # Una lista con elementos del mismo largo
                                # son más complejos, y los veremos en detalle
```

Estos dos chunks son independientes, por lo que podriamos modificarlos sin que se afecten entre si. 
Podemos usar los objetos creados en estos chunks fuera, en otros chunks del cuaderno:

```{r Variables interactuando}
V*A # Multiplicando un vector (1,2,5) por un escalar (15)
    # la salida seria (15, 30, 75)
```

Luego, podemos usar el header del chunk (donde esta el nombre) para controlar otros atributos, como las salidas, warnings, o ejecución del chunk.

```{r Chunk con bugs, eval=FALSE, message=FALSE, warning=FALSE, include=FALSE}
# este chunk tiene errores y RStudio no lo ejecutara
# a menos que manualmente ejecutemos las lineas
asgdj
asdgs # Esto no tiene sentido y tirara error
```

Un chunk sin ejecución automatica puede usarse para cargar las librerias al inicio de la clase, dado que luego no necesario recargarlas durante la sesión.

```{r Chunk que carga librerias, echo=TRUE, message=FALSE, include=FALSE}
library(tidyverse)  # Set de paquetes que hacen muchas cosas

library(gapminder)  # data de Gapminder
library(gifski)     # encoding de GIFs
library(av)         # herramientas de audio y video
library(webshot)    # screenshots de paginas web

library(ggplot2)    # Graficos complejos
library(GGally)     # extensión de ggplot2
library(ggsci)      # paletas de colores para publicacion
library(gganimate)  # graficos animados
library(ggmuller)   # diagrama de evolucionarios Muller
library(autoplotly) # visualizaciones interactivas
library(gridExtra)  # extensión de grid, para la creación de figuras
```

# Importación y analisis de datos

## Listas

Un vector, definido como `c(1,2,"abc",...)` es util para contener datos simples, como los valores obtenidos de mediciones repetidas o los nombres de personas.
Para elementos más complejos se recurre a las listas, definidas como `list("a",b <- c(1,2,3), 15e2)`. 

```{r echo=TRUE, message=FALSE, warning=FALSE}
data('psychademic') # requiere GGally
data('diamonds')    # requiere ggplot2
data('iris')        # no requiere más paquetes


sets.de.datos                    <- list()      # Crea una lista "set.de.datos"

sets.de.datos[['sicoacademico']] <- psychademic # Añadimos los datos de psychademic
sets.de.datos[['diamantes']]     <- diamonds    # Añadimos los datos de diamonds
sets.de.datos[['flores']]        <- iris        # Añadimos los datos de iris
```

## Flujo de datos

Para controlar cascadas de datos, utilizamos el operador `%>%` , _pipe_, el cual toma la salida de una función o los datos presentados, y los introduce como entrada en la siguiente función.

```{r Flujo de datos, echo=TRUE}
# Utilizando %>% (pipe)
sets.de.datos$sicoacademico %>% head()

# Formato estándar para funciones
head(sets.de.datos$sicoacademico)
```
<!-- Porque usar pipes en lugar de funciones?
- Es posible construir _pipes_ más largas, tomando las salidas sucesivas de las funciones.
- Se ve más ordenado-
- más facil cambiar inputs solo modificando la linea 1-->

## Exploración de datos
<!-- TODO: deberiamos ordenarlos por base, utils, tidyverse? -->
Para simplificar los analisis, trabajamos con un unico set.

```{r Crea un subset, echo=TRUE, message=FALSE, warning=FALSE}
mi.set = sets.de.datos$sicoacademico
```

Existen varios funciones para el analisis de la estructura de datos. 
Paquetes como tibble (incluido en tidyverse) añaden funciones adicionales.

```{r Exploración de datos, echo=TRUE, message=FALSE, warning=FALSE, paged.print=TRUE}
mi.set %>% class()      # tipo de objeto (es un dataframe)
mi.set %>% dim()        # dimensiones del dataframe (600 x 8)
mi.set %>% length()     # largo (columnas) del dataframe
mi.set %>% head()       # primeras 10 filas del dataframe <!-- R utils -->

#mi.set %>% as.matrix()  # dataframe mostrado como una matriz.
                         # salida demasiado larga

mi.set %>% names()      # Nombre de las columnas del dataframe (locus..., self)
mi.set %>% rownames()   # Nombre de las filas (no tienen, solo estan numeradas)
mi.set %>% colnames()   # Nombre de las columnas. Similar a names()
mi.set %>% attributes() # propiedades del objeto. Similar a class()
mi.set %>% str()        # Convierte el dataframe a un string. <!-- R utils -->
mi.set %>% glimpse()    # Muy util para explorar, muestra las columnas con algunos datos de ejemplo, señalando que tipo de datos son. (Podemos ver el error en "motivation" en que datos tipo "1, 3, 2, ..." son caracteres en lugar de integros) <!-- tidyverse/tibble -->
```

## Pipelines para limpieza de datos

Es posible construir analisis más complejos usando el operador _pipe_.

```{r Pipelines para analisis de datos, echo=TRUE, message=FALSE, warning=FALSE}
mi.set %>% colnames() %>% class() # Hace una lista del nombre de las columnas en el subset, y luego pregunta que tipo de data esta en esta lista.

nombres.filas <- mi.set %>% rownames() # Hace una lista con los nombres de las filas del subset "mi.set", y luego los guarda como un objeto "nombres.filas"

mi.set %>% colnames() -> nombres.columnas # Hace una lista con los nombres de las columnas del subset "mi.set", y luego los guarda como un objeto "nombres.filas"

# lo interesante es como se puede hacer lo mismo escribiendolo de dos formas.
```

A menudo los datos vienen en un formato que no es conveniente para lo que queremos, ya sea porque los nombres son cripticos, o no coinciden con identificadores estándar que estamos usando. 
Un primer paso en limpieza de datos es renombrarlos a nuestro formato.

```{r Pipelines para limpieza de datos, echo=TRUE, message=FALSE, warning=FALSE}
nombres.columnas %>% str_replace_all('_',' ') # Reemplaza los caracteres "_" por " " en la lista "nombres.columnas" (sin guardar el objeto). La función str_replace(a,b) busca "a" dentro de la entrada y lo reemplaza por "b"

nombres.columnas  %>%  # Cambiamos el nombre de las columanas a español
  str_replace_all(c("locus_of_control" = "control",
                    "self_concept" = "consciencia",
                    'motivation'='motivación',
                    'read'='lectura',
                    'write'='escritura',
                    'math'='matemáticas',
                    'science'='ciencias',
                    'sex'='sexo')
                  ) -> nuevas.cols # Guardamos el nuevo objeto

colnames(mi.set)           <- nuevas.cols         # Renombra las columnas del dataset "mi.set" con los nombres en la lista "nuveas.cols"

attr(mi.set, "psychology") <- nuevas.cols[c(1:3)] # Renombra atributos internos del dataset "mi.set" con los valores 1-3 en la lista "nuevas.cols"
attr(mi.set, "academic")   <- nuevas.cols[c(4:8)] # Renombra atributos internos del dataset "mi.set" con los valores 4-8 en la lista "nuevas.cols"

attributes(mi.set)                                # Muestra los atributos del dataset "mi.set". Ahora son distintos dado que los renombramos. 
```

## Visualización de datos

Aún dentro de las exploraciones iniciales, resulta conveniente visualizar los datos para encontrar patrones que luego podamos usar para análisis.
Para esto podemos usar funciones como _plot()_, ya incluida en R, o paquetes como _ggPlot2_, que permiten generar gráficos más complejos.

```{r Plot de psychademic, echo=TRUE, fig.height=3, fig.width=5, message=FALSE, warning=FALSE}
mi.set$motivación <- as.factor(mi.set$motivación)

# Creamos un objeto "dp" como plot
dp <- ggplot(mi.set, aes(x=motivación, y=matemáticas, # Plots en x e y (motivación y matematicas)
                         fill=motivación))+           # Coloreando segun x (motivacion)
             geom_violin(trim=FALSE)+                 # Añade un violin-plot
             geom_boxplot(width=0.1, fill="white")+   # Fill de las barras de Desviación Estandar
             labs(title="Desempeño",x="Motivación", y = "Ciencias") # Etiquetas (titulo, x, y)

# con ggplot2 es posible usar "+" para añadir elementos al plot
dp + scale_fill_brewer(palette="jco") + theme_classic() -> dp
dp %>% plot() # Podemos usar pipes para plots

```

Una forma de explorar la interacción entre variables es haciendo una matriz que muestre la correlación de estas. 

```{r echo=TRUE, fig.height=7, fig.width=15, message=FALSE, warning=FALSE}
academic_variables <- attr(mi.set, "academic")   # Agrupamos las variables academicas

ggpairs(mi.set, academic_variables, title = "Segun variables academicas") # Permite hacer una matriz de plots a partir de grupos de variables, calculando la correlación entre estas
```

Se pueden construir plots complejos añadiendo elementos en ggplot2.

```{r Plot de diamantes}
# Otro subset de datos
mi.set2 = sets.de.datos$diamantes 

p1 <- ggplot(subset(mi.set2, carat >= 2.2), # Selecciona solo los diamantes de más de 2.2 carat
  aes(x = table, y = price, colour = cut))+ # Define los ejes
  geom_point(alpha = 0.7) +                 # Añadimos un punto para cada dato, con opacidad 70%
  geom_smooth(method = "loess", alpha = 0.05, size = 1, span = 1)+ # Suavizamos las lineas
  theme_bw() # Utiliza bw, el tema clasico de ggplot2. Más en ggtheme()

p2 <- ggplot(subset(mi.set2, carat > 2.2 & depth > 55 & depth < 70), # Podemos usar "&" como AND para sumar requisitos, entonces serian solo los de más de 2.2 carats, y profundidad entre 55-70
  aes(x = depth, fill = cut))+ # Solo los destribuye segun el corte
  geom_histogram(colour = "black", binwidth = 1, position = "dodge")+ # Define el plot como histograma
  theme_bw() # Usa el tema clasico
```

Podemos usar estos plots para crear nuevos graficos, ya sea añadiendo elementos, o sumandolos para hacer figuras. 

```{r Reusando plots de ggplot 2, echo=TRUE, fig.height=3, fig.width=10, message=FALSE, warning=FALSE}
p1_lancet <- p1 + scale_color_lancet() # Añade colores del Lancet Oncology al plot p1
p2_lancet <- p2 + scale_fill_lancet()  # Añade colores del Lancet Oncology al plot p2

figura <- grid.arrange(p1_lancet, p2_lancet, ncol = 2) # Crea una figura a partir de los plots recoloreados
```
# Visualizaciones interactivas

Existen varios paquetes en R capaces de crear visualizaciones interactivas.
Estas se pueden ampliar, reescalar, rotar, o más, dependiendo del paquete usado. 

```{r Reducción dimensional, echo=TRUE, message=FALSE, warning=FALSE}
# Plot interactivo generado automaticamente usando analisis de `stats::prcomp`
p <- autoplotly(prcomp(iris[c(1, 2, 3, 4)]), data = iris,         # HAce un analisis PCA de los datos Iris
  colour = 'Species', label = TRUE, label.size = 3, frame = TRUE) # Colores, segun especie 

# Añadiendo elementos al plot PCA
p + ggplot2::ggtitle("Analisis de componentes principales")+ # Titulo
    ggplot2::labs(x = "Primer componente principal",         # Coordenada 1
                  y = "Segundo componente principal") -> p   # Coordenada 2, guarda p

# Añadiendo anotaciones, como una flecha
p %>% plotly::layout(annotations = list(
  text = "Flecha apuntando",
  font = list(
    family = "Courier New, monospace",
    size = 18,
    color = "black"),
  x = 0,
  y = 0,
  showarrow = TRUE))
```

Más ejemplos, con graficos Muller de fitnes de una población simulada. 
Esta pasa por varios estados, siendo data con una dimensión temporal.

```{r Simulación de evolución, warning=FALSE, echo=TRUE, eval=FALSE}
edges3 <- data.frame(Parent = paste0("clone_", 
 LETTERS[c(rep(1:3, each = 2), 2, 5)]), 
 Identity = paste0("clone_", LETTERS[2:9]))

# a function for generating exponential growth curves:
pop_seq <- function(gens, lambda, start_gen) c(rep(0, start_gen),
                                               exp(lambda * gens[0:(length(gens) - start_gen)]))
lambda <- 0.1 # baseline fitness
gens <- 0:150 # time points
fitnesses <- c(1, 2, 2.2, 2.5, 3, 3.2, 3.5, 3.5, 3.8) # relative fitnesses of genotypes
pop3 <- data.frame(Generation = rep(gens, 9),
 Identity = paste0("clone_", LETTERS[rep(1:9, each = length(gens))]),
 Population = c(1E2 * pop_seq(gens, fitnesses[1]*lambda, 0), 
 pop_seq(gens, fitnesses[2]*lambda, 0), 
 pop_seq(gens, fitnesses[3]*lambda, 10), 
 pop_seq(gens, fitnesses[4]*lambda, 20),
 pop_seq(gens, fitnesses[5]*lambda, 30),
 pop_seq(gens, fitnesses[6]*lambda, 40),
 pop_seq(gens, fitnesses[7]*lambda, 50),
 pop_seq(gens, fitnesses[8]*lambda, 50),
 pop_seq(gens, fitnesses[9]*lambda, 60)),
 Fitness = rep(fitnesses, each = length(gens)))
Muller_df3 <- get_Muller_df(edges3, pop3)
```

Podemos generar animaciones a partir de la data.

```{r echo=TRUE, fig.height=3, fig.width=7, message=FALSE, warning=FALSE}
Muller_plot(Muller_df3, add_legend = TRUE, xlab = "Time", ylab = "Proportion")
```

```{r echo=TRUE, fig.height=3, fig.width=7, message=FALSE, warning=FALSE}
Muller_plot(Muller_df3, colour_by = "Fitness", add_legend = TRUE)
```

```{r echo=TRUE, message=FALSE, warning=FALSE}
p <- ggplot(Muller_df3, aes(Generation,Population, size = Frequency , colour = Identity)) +
  geom_point(alpha = 0.7, show.legend = T) +
  scale_size(range = c(2, 12)) +
 scale_y_log10() +
labs(title = 'Generation: {frame_time}', x = 'Generation', y = 'Population') +
  transition_time(Generation) +
  ease_aes('linear')
p
```

# Material suplementario

## Dataframes y relacionados

- Manipulación de estructuras: https://rpubs.com/Cisco_Self_Serve/315139
- Manipulación de estructuras: https://rpubs.com/williamsurles/292547
- Manipulación de estructuras: https://rpubs.com/JoanClaverol/493728

## Visualizaciones de datos

- Gráficos: https://rpubs.com/rdelgado/429190
- Gráficos: https://rpubs.com/RUsersGroup-Ecuador/ggplot2
- Galería: https://www.r-graph-gallery.com/all-graphs.html
